ACORDAO-COMPLETO-2548989

ACÓRDÃO 2178/2022 ATA 38/2022 - PLENÁRIO

VISTOS, relatados e discutidos estes autos que tratam de representação formulada pela Secretaria de Fiscalização de Infraestrutura Hídrica, de Comunicações e de Mineração - SeinfraCom, versando sobre possíveis irregularidades relacionadas ao Contrato 0.187.00/2020, celebrado entre a Companhia de Desenvolvimento dos Vales do São Francisco e do Parnaíba - Codevasf e a empresa Engefort Construtora e Empreendimentos Ltda., que tem por objeto a execução dos serviços de pavimentação em bloco intertravado de concreto (bloquete) de vias urbanas e rurais em municípios diversos localizados na área de atuação da Codevasf, no Estado do Amapá.
ACORDAM os ministros do Tribunal de Contas da União, reunidos em sessão do Plenário, ante as razões expostas pelo relator e com fundamento nos arts. 1º, inciso II; e 43, inciso I; da Lei 8.443/1992; c/c arts. 1º, inciso XXIV; 235; 237, inciso VI; 250, inciso II; e 276, § 2º; do Regimento Interno, em:
9.1. conhecer da representação, ante o preenchimento dos requisitos de admissibilidade;
9.2. acolher as manifestações apresentadas pela Codevasf e pela empresa Engefort Construtora e Empreendimentos Ltda. e afastar a existência de pressupostos para a concessão de medida cautelar;
9.3. determinar à Codevasf, relativamente ao Contrato 0.187.00/2020, que:
9.3.1. somente autorize a abertura de novas frentes de trabalho após a admissão dos respectivos projetos executivos, em conformidade com as disposições constantes do Procedimento - Enquadramento das Vias para Obras de Pavimentação, aprovado pela empresa por meio da AR 22/2021;
9.3.2. atente para a condicionante constante do item 9.4 do Acórdão 1170/2022-TCU-Plenário, que exige a obrigatoriedade de prévia elaboração de estudo de indicação do tipo de pavimento a ser aplicado em cada obra a ser executada e, nos casos em que o pavimento vier previamente indicado pelo beneficiário, exija dele a motivação técnica, econômica ou urbanística que justifique sua indicação;
9.3.3. intensifique e aprimore a fiscalização contratual para que não ocorram equívocos e retificações, como a verificada na 1ª medição do contrato, e adote providências administrativas tendentes:
9.3.3.1. a coibir práticas de deslealdade contratual, como a prestação de informações incorretas pela empresa contratada nos boletins de medição e a elaboração de laudos técnicos não fidedignos, pela empresa Qualictec - Qualidade e Controle Tecnológico;
9.3.3.2. a apurar a incorreta atestação de medições e a conduta do fiscal do contrato;
9.4. recomendar à Codevasf que verifique a conveniência de ajustar as disposições contidas no item 3, alínea "c", do Procedimento para Enquadramento das Vias para Obras de Pavimentação aprovado pela AR 22/2021, que, em sua redação atual, pode conduzir ao entendimento da impossibilidade de enquadramento de qualquer via caso seja necessária a realização de testes, ainda que simples e usuais, a exemplo do Índice de Suporte Califórnia e outros de menor complexidade;
9.5. encaminhar cópia deste Acórdão à Codevasf e à empresa Engefort Construtora e Empreendimentos Ltda., com a informação de que a íntegra do Relatório e do Voto que o fundamentam está disponível no endereço eletrônico www.tcu.gov.br/acordaos.
9.6. arquivar os presentes autos.

Representação acerca de possíveis irregularidades na contratação de serviços de pavimentação de vias por meio de Pregão Eletrônico/Sistema de Registro de Preços e na execução contratual decorrente.

3. Interessados: Companhia de Desenvolvimento dos Vales do São Francisco e do Parnaíba e Engefort Construtora e Empreendimentos Ltda. (10.563.802/0001-63)

13.1. Ministros presentes: Bruno Dantas (na Presidência), Walton Alencar Rodrigues, Benjamin Zymler, Aroldo Cedraz, Jorge Oliveira (Relator) e Antonio Anastasia.
13.2. Ministros-Substitutos convocados: Augusto Sherman Cavalcanti, Marcos Bemquerer Costa e Weder de Oliveira.

JORGE OLIVEIRA

Adoto como relatório a instrução elaborada na Secretaria de Fiscalização de Infraestrutura Hídrica, de Comunicações e de Mineração - SeinfraCom, endossada pelos dirigentes daquela unidade técnica:
"INTRODUÇÃO
1. Retornam - para análise das respostas das oitivas prévias com vistas à concessão de medida cautelar - estes autos de representação formulada pela Secretaria de Fiscalização de Infraestrutura Hídrica, de Comunicações e de Mineração (SeinfraCOM) , a respeito de possíveis irregularidades ocorridas na Companhia de Desenvolvimento dos Vales do São Francisco e do Parnaíba (Codevasf) , relacionadas ao Contrato 0.187.00/2020, firmado com a empresa Engefort Construtora e Empreendimentos Ltda. (CNPJ 10.563.802/0001-63) , advindo do Pregão Eletrônico/Sistema de Registro de Preços (PE/SRP) 51/2020 da Sede da Codevasf (Uasg 195006) , cujo objeto é a execução dos serviços de pavimentação em bloco intertravado de concreto (bloquete) de vias urbanas e rurais em municípios diversos localizados na área de atuação da Codevasf, no estado do Amapá, com montante contratado de R$ 24.265.499,93 (peça 4) . Este valor sofreu alteração após o primeiro termo aditivo, restando, atualmente, em R$ 23.649.454,65 (peça 10, p. 136-137) .
EXAME TÉCNICO
2. Os indícios de irregularidade levantados por esta SeinfraCOM estão dispostos na instrução contida na peça 32, parágrafos 18 a 128, e, conforme determinação em despacho do Exmo. Ministro Relator (peça 37) , foram submetidos à Codevasf e à empresa Engefort, para que estas se manifestassem, em sede de oitiva prévia, nos termos do art. 276, § 2º, do Regimento Interno do TCU. Os apontamentos levantados estão elencados abaixo:
2.1. indícios de que os serviços executados nas obras decorrentes do pregão, por meio do Contrato 0.187.00/2020, contrariam os critérios de enquadramento estabelecidos na modelagem autorizada pelo TCU por meio do Acórdão 1213/2021-TCU-Plenário (rel. Min. Augusto Sherman) , podendo culminar no superdimensionamento de serviços e na execução de serviços complexos de engenharia que demandam rigoroso controle tecnológico nas suas execuções; 
2.2. indício de ilegalidade na realização do Pregão SRP 51/2020, promovido pela Sede da Codevasf (Uasg 195006) , cujo objeto apresenta características de serviços de engenharia não padronizáveis e não replicáveis, e que demandam rigoroso controle tecnológico nas suas execuções, contrariando o art. 3º do Decreto 7.892/2013, e a jurisprudência desta Corte, a exemplo dos Acórdão 1333/2020-TCU-Plenário e 1.767/2021-TCU-Plenário, ambos de relatoria do Min. Benjamin Zymler;
2.3. ausência de justificativa técnico-econômica para a solução adotada na obra de pavimentação em blocos intertravados atualmente em execução na Ilha de Santana-AP, com indicativo de direcionamento na formalização do contrato com a empresa construtora Engefort, o que resulta em infração aos princípios da motivação, estabelecido pelos arts. 2º, caput e parágrafo único, incisos I e VIII, e 50, inciso III e § 1º, da Lei 9.784/1999; da impessoalidade, da economicidade e eficiência na aplicação dos recursos públicos, dispostos no art. 37, caput, da Constituição Federal, e art. 31, caput, da Lei 13.303/2016; podendo contrariar o interesse público (Lei 13.303/2016, art. 42, inciso VII) e a jurisprudência do TCU; bem assim não atende ao comando do item 9.3.1.1 do Acórdão 1213/2021-TCU-Plenário, podendo resultar, inclusive, na suspensão do contrato firmado;
2.4. indícios de que a execução do Contrato 0.187.00/2021 não cumpriu as determinações mencionadas no item 9.3.1 do Acórdão 1213/2021-TCU-Plenário, contrariando o item 9.4 do julgado, o que resultou no começo da execução contratual sem a elaboração do check-list de enquadramento de vias e do projeto executivo completo, contrariando também o inciso IX do art. 42 e o parágrafo 2º do artigo 43 da Lei 13.303/2016; 
2.5. indícios de superdimensionamentos de serviços executados pela construtora, relacionados à utilização de brita na confecção da base e sub-base da pavimentação, o que pode ter ocasionado um prejuízo inicial ao erário de R$ 166.605,60, podendo atingir o montante de R$ 4.484.970,00 no decorrer da sua execução; e de pagamento pelo momento de transporte (DMT) na composição dos custos da base e sub-base, incluído pelo primeiro termo aditivo, não previsto no orçamento licitado e contrário às cláusulas editalícias descritas nos itens 2.10.2; 7.1, alínea 'a.1'; e 10.13 do edital do PE/SRP 51/2020, incorrendo em possível dano ao erário de R$ 45.731,29, podendo atingir R$ 1.443.596,05, considerando o quantitativo total dos serviços contratados;
2.6. indícios de irregularidades referentes ao faturamento pela empresa contratada Engefort Construtora e Empreendimentos Ltda. por serviços não realizados nas obras da Ilha de Santana; à apresentação de laudos técnicos pela empresa Qualictec - Qualidade e Controle Tecnológico (CNPJ 39.524.132/0001-58) com dados não condizentes com a realidade; e a falhas graves da equipe de fiscalização da Codevasf do Contrato 0.187.00/2021, com atesto de serviços não executados relacionados à primeira medição dos serviços.
3. As oitivas prévias foram realizadas por meio dos Ofícios 37218 e 37219/2022-TCU/Seproc (peças 38 e 39) . A ciência do Ofício 37218/2022, direcionado à Codevasf, datou de 22/7/2022 (peça 40) ; fora concedida dilação de prazo para resposta a este ofício até 3/8/2022 (peças 44 e 45) . Não há nos autos o termo de ciência do Ofício 37219/2022 encaminhado à Engefort, todavia esta está suprida pela resposta encaminhada pela construtora em 3/8/2022 (peças 46 e 47) . A Codevasf respondeu à oitiva prévia por meio do encaminhamento do Ofício 582/2022/PR/GB e Nota Técnica 33/2022, de 2/8/2022 (peças 48-50) , recepcionados neste TCU também em 3/8/2022.
4. A seguir, estão descritas, de forma resumida, as manifestações da Codevasf e da empresa contratada e, em sequência, suas respetivas análises. Destaca-se que essas análises estão centradas nas irregularidades relacionadas à concessão da medida cautelar, considerado o caráter de urgência que o caso requer, cabendo, em momento processual posterior, o aprofundamento do mérito das questões.
Oitiva da Codevasf (peças 48-50) 
Item 'b.1' da oitiva prévia, transcrito no parágrafo 2.1 acima
5. No que tange aos indícios de que os serviços executados nas obras decorrentes do Pregão SRP 51/2020, por meio do Contrato 0.187.00/2020, contrariam os critérios de enquadramento estabelecidos na modelagem autorizada pelo TCU por meio do Acórdão 1213/2021-TCU-Plenário (rel. Min. Augusto Sherman) , podendo culminar no superdimensionamento de serviços e na execução de serviços complexos de engenharia que demandam rigoroso controle tecnológico nas suas execuções, a empresa pública alega, resumidamente que:
5.1. a espessura das camadas foi determinada conforme os parâmetros estabelecidos na norma IP-06/2004 (Metodologia para dimensionamento de pavimentos em blocos intertravados de concreto da Prefeitura de São Paulo) , considerando os critérios de qualidade do material disponível nas jazidas/pedreiras locais, a capacidade do material disponível na região de atingir o California Bearing Ratio (CBR) - ou Índice de Suporte Califórnia (ISC) - necessário e a durabilidade do pavimento;
5.2. as obras da Ilha de Santana/AP prezam pela durabilidade, dada a precariedade da localidade e a dificuldade de se realizarem manutenção futuras;
5.3. no que se refere às calçadas armadas e às sarjetas triangulares, não houve pagamentos desses serviços. Adicionalmente, quanto às calçadas armadas, aduz que estas podem vir a ser executadas em vias predominantemente residenciais onde se espera que haja tráfego de automóveis sobre a calçada, para que veículos possam ter acesso aos lotes residenciais e garagens. Esse fato também influenciou a decisão de se adotar a espessura de 8 cm, visando a suportar uma maior solicitação decorrente do tráfego dos veículos.
Item 'b.2' da oitiva prévia, transcrito no parágrafo 2.2 acima
6. Quanto ao indício de ilegalidade na realização do Pregão SRP 51/2020, cujo objeto apresenta características de serviços de engenharia não padronizáveis e não replicáveis, e que demandam rigoroso controle tecnológico nas suas execuções, informa que os ensaios para determinação do CBR não devem ser considerados estudos de engenharia robustos e complexos, pois trata-se tão somente de ensaios utilizados para avaliar a resistência do solo encontrado no leito natural das vias a serem pavimentadas.
7. Ademais, informa que o intuito de realizar tais ensaios é subsidiar os ajustes finos que são realizados na elaboração do Projeto Executivo, para que haja uma adaptação à realidade da localidade que receberá as obras.
Item 'b.3' da oitiva prévia, transcrito no parágrafo 2.3 acima
8. No que diz respeito ao indício de ausência de justificativa técnico-econômica para a solução adotada na obra de pavimentação em blocos intertravados e possível direcionamento da contratação nas obras analisadas, alega que, para a região do estado do Amapá, há, de fato, três atas advindas de pregões eletrônicos para serviços de pavimentação, sendo todos estes vencidos pela empresa Engefort, não podendo assim se falar em direcionamento de recursos ou favorecimento da empresa. Já quanto à escolha do pavimento para as ruas, o piso intertravado, traz opinião de que este revestimento é a melhor solução para a Ilha de Santana, pois o difícil acesso à ilha representa um entrave muito maior para a execução e manutenção de pavimentação asfáltica em relação ao bloco de concreto.
Item 'b.4' da oitiva prévia, transcrito no parágrafo 2.4 acima
9. Em relação aos indícios de descumprimento das determinações do TCU exaradas no item 9.3.1 do Acórdão 1213/2021-TCU-Plenário, contrariando o item 9.4 do julgado, o que resultou no começo da execução contratual sem a elaboração do check-list de enquadramento de vias e do projeto executivo completo, contrariando também o inciso IX do art. 42 e o parágrafo 2º do artigo 43 da Lei 13.303/2016, informa que (peça 48, p. 9) :
' (...) os serviços de pavimentação propriamente ditos só iniciaram após a aprovação do projeto executivo. Contudo, como o fiscal já havia recebido o projeto anteriormente e estavam sendo realizados pequenos ajustes, havia condições de adiantar a mobilização da equipe e iniciar os serviços de limpeza das ruas e remoção de entulho.'
Item 'b.5' da oitiva prévia, transcrito no parágrafo 2.5 acima
10. Quanto aos indícios de superfaturamento por superdimensionamento de serviços relacionados à utilização de brita na confecção de base e sub-base, novamente a Codevasf justifica o material escolhido ante a sua 'segurança viária e durabilidade'. Já sobre o superfaturamento pelo pagamento de DMT, informa que havia a previsão do momento de transporte na planilha orçamentária vencedora do certame, porém com o custo 'zerado', uma vez que a DMT seria determinada por ocasião do Projeto Executivo, 'onde será pago exatamente o que foi executado, evitando superfaturamento'. Ainda, alega que (peça 48, p. 10) :
' (...) embora o TCU tenha afirmado de forma correta que 'a Brita Comercial é um produto adquirido no comércio/indústria local e entregue na obra, sem que, nesse contrato, haja previsão de despesas de transporte/movimentação de material entre a jazida/usina de processamento e o local da obra (DMT) ', no caso específico dessa obra, não se trata de uma mera entrega de brita no centro urbano, já que o material escasso na região é encontrado apenas a uma distância de aproximadamente 90km da execução das obras, conforme consta na Nota Técnica nº 15/2021 (peça 24, do processo 59500.001693/2020-11) e Mapa 02/2021 (peça 20, do processo 59500.1693/2020-11) .'
Item 'b.6' da oitiva prévia, transcrito no parágrafo 2.6 acima
11. Por fim, no que se refere ao indício de faturamento por serviços não realizados pela empresa Engefort, relacionado à não utilização de BGS nas obras; de utilização laudos técnicos não condizentes com a realidade; e de atestos da fiscalização da obra de serviços não realizados, a Codevasf se restringe a informar que o processo da primeira medição passou por vários ajustes oriundos do próprio controle interno, sendo sandas as pendências e glosado o valor indevido, sem se incorrer em qualquer prejuízo à empresa pública. 
Oitiva da empresa Engefort Construtora e Empreendimentos Ltda. (peças 46 e 47) 
Itens 'b.1', 'b.2' e 'b.3' da oitiva prévia, transcritos nos parágrafos 2.1-2.3 acima
12. Inicialmente, no que ser refere aos indícios de ilegalidade listados nos parágrafos 2.1, 2.2 e 2.3 desta instrução, a construtora alega que estes tratam de aspectos ligados à prerrogativa da Codevasf, não sendo advindas de seus atos enquanto participante de licitação. 
13. Todavia, no tocante ao indício mencionado no parágrafo 2.3 desta instrução, informa que desconhece qualquer direcionamento indevido na formalização do Contrato 0.187.00/2020, e que a planilha orçamentária mencionada nos autos,  anexa ao ofício encaminhado pelo parlamentar que indicou as obras, possui caráter público, disponível a todos que queriam visualizar.
Item 'b.4' da oitiva prévia, transcrito no parágrafo 2.4 acima
14. Já quanto ao indício de não cumprimento das determinações mencionadas no item 9.3.1 do Acórdão 1213/2021-TCU-Plenário, dispõe que (peça 46, p. 4) :
' (...) após a emissão da Ordem de Serviço, datada do dia 28/06/2021, os serviços técnicos referentes à elaboração de projetos executivos foram iniciados, bem como as tratativas de mobilização de equipe e equipamentos, estoque e produção de materiais, entre outros itens preliminares. Conforme constam nos diários de obra, a execução efetiva dos serviços só ocorreu após a aprovação dos projetos enviados.'
Item 'b.5' da oitiva prévia, transcrito no parágrafo 2.5 acima
15. No tocante aos indícios de superdimensionamentos de serviços executados pela construtora, e consequente superfaturamento, e utilização de laudo técnico não condizente com a realidade dos serviços executados, aduz que os estudos para substituição do material BGS por outra solução se deram pela grande dificuldade de fornecimento de materiais na região, e que esse cenário não era possível de se observar à época da licitação, o qual 'se mostrou quase como impeditivo à execução do contrato em epígrafe' (peça 46, p. 4) . Ademais, informa que 'após estudos a solução em solo-brita se mostrou mais adequada, mais barata e capaz de entregar as características mais próximas ao objeto', sendo necessária a adequação do serviço a fim de conferir garantia de qualidade, resistência e durabilidade do pavimento.
16. No que tange ao pagamento pelo momento de transporte (DMT) , menciona que (peça 46, p. 4) :
' (...) foi aproveitado o processo de aditivo para que fosse incluído esse item não considerado na licitação, entendendo que, na condição de se manter o contrato nos moldes iniciais, ou seja, sem aditamento da camada de suporte como fora feito, o item DMT seria pleiteado, pois a distância difere da considerada em edital, que pelas suas características tem previsão estimada das distâncias ou como no caso desse Certame foi considerada 'zero' já que não eram conhecidos os locais e os municípios beneficiados, nem as jazidas em operação na região. De sorte que sem essa inclusão o contrato se tornaria desequilibrado e inexequível.'
Item 'b.6' da oitiva prévia, transcrito no parágrafo 2.6 acima
17. Por fim, quanto ao indício de faturamento pela construtora por serviços não executados, alega não houve o faturamento/recebimento de valor indevido, sendo remunerada apenas pelos serviços executados, e, 'se houve algum equívoco, o mesmo fora corrigido e adequado', inexistindo qualquer prejuízo ao erário (peça 46, p. 4-5) .
Análises das Oitivas
Item 'b.1' da oitiva prévia - Dos indícios de que os serviços executados nas obras decorrentes do pregão, por meio do Contrato 0.187.00/2020, contrariam os critérios de enquadramento estabelecidos na modelagem autorizada pelo TCU por meio do Acórdão 1213/2021-TCU-Plenário (rel. Min. Augusto Sherman) , podendo culminar no superdimensionamento de serviços e na execução de serviços complexos de engenharia que demandam rigoroso controle tecnológico nas suas execuções.
18. No que se refere à utilização de camada de base com 15 cm de BGS, posteriormente alterada para a mistura solo-brita, em que pese afirmar que o dimensionamento da pavimentação tomou por base a norma IP-6/2004 - Dimensionamento de Pavimentos de Blocos Intertravados de Concreto (peça 23) , da Prefeitura Municipal de São Paulo, esta mesma norma considera que a camada de base não seria necessária para vias para tráfego leve (N < 1,5 x 106) - peça 23, p. 7 -, caso em se aplica ao pregão ora em análise, conforme os critérios definidos no Ato 22/2021-PR (peça 20, p. 6, item 'c') . 
19. Cabe ressaltar também que a Codevasf traz informação contraditória, pois ao mesmo tempo que afirma ter utilizado a norma IP 6/2004, diz que ' (...) a vida útil de projeto prevista pela IP-06/2004 (10 anos) não é suficiente para garantir a utilidade do pavimento (...) ' (peça 48, p. 3) .
20. Ademais, a justificativa de que o dimensionamento previu maior durabilidade da pavimentação, dadas as condições geográficas e sociais das localidades das obras, não pode prosperar. Os gastos públicos devem ser norteados, dentre outros, pelos princípios da economicidade e eficiência, buscando a minimização dos custos dos recursos utilizados na consecução de uma atividade, sem comprometimento dos padrões de qualidade. Em outras palavras, a avaliação qualitativa dos serviços deve ser feita sopesando-se os custos e os resultados pretendidos (e não a qualquer custo) , tendo em vista as alternativas disponíveis, o que não fora demonstrado no caso em apreço.
21. Ainda, convém desde já mencionar que, conforme demonstrado na instrução pretérita, diversas vias da Ilha de Santana foram pavimentadas sem a utilização de BGS (apesar de ter sido faturada pela empresa) e em nenhum momento a qualidade dos serviços foi questionada pela equipe de fiscalização da Codevasf (peça 32, p. 16-21) . 
22. Assim, a inclusão de item referente a uma camada de brita graduada simples de 15 cm de base na planilha orçamentária da licitação, assim como a composição solo-brita (item que posteriormente substituiu a BGS) , indica que o pregão teve por objeto a realização de serviços para vias que não se adequam aos critérios aprovados na modelagem da contratação discutida no Acórdão 1213/2021-TCU-Plenário. Ademais, conforme tratado em item específico mais adiante desta instrução, existe indicativo de superdimensionamento, tendo em vista não existir tráfego viário pesado nas localidades das obras que justifique esta camada suporte.
23. A referida alteração, que consistiu na substituição de BGS por mistura de solo-brita (70%-30%) , manteve as características originais do pavimento, as quais contêm indícios de que estão superdimensionadas para a finalidade das obras contratadas via SRP, não sendo adequadas para utilização em vias enquadradas nos critérios estabelecidos. Dessa forma, poderão gerar gastos desnecessários (considerando normativos técnicos e/ou a literatura técnica de referência) , havendo o risco adicional de haver substituição de materiais e/ou diminuição de quantidades/qualidade quando da execução do serviço e, consequentemente, desperdício de recursos públicos.
24. No que se refere às calçadas armadas e às sarjetas triangulares, não foram trazidos aos autos argumentos relacionados à pertinência de aplicação desses itens a vias enquadradas nos critérios adotados pela Codevasf na modelagem de contratação via SRP. Apenas foi informado não ter havido pagamentos desses serviços; entretanto, uma vez que estão contratados, estes podem ser solicitados a qualquer momento. 
25. Adicionalmente, quanto às calçadas, cabe explanar novamente que no serviço da calçada armada de espessura de 8 cm (código Sinapi 94.994) , que a unidade de medição é de área (m²) e, nessa composição, está prevista a armação com tela de aço soldada de aço CA-60, com diâmetro do fio de 5 mm, largura de 2,45 m e espaçamento da malha de 10 cm x 10 cm. Usualmente, esta especificação é utilizada em situações de cargas pesadas, o que não se aplica à modalidade desta contratação. 
26. Ademais, para composição da calçada armada, não foram observadas justificativas técnicas/econômicas na documentação do processo licitatório que amparassem essa escolha e suas dimensões. Também não restou demonstrado como seria o acompanhamento/monitoramento do insumo mais importante (tela soldada de aço CA-60 de 5 mm) do orçamento durante a execução.
27. Já o modelo de sarjeta é utilizado, exclusivamente, em rodovias e não deve ser aplicada em vias de áreas urbanas, junto ao meio fio e na via pavimentada devido às seguintes situações de risco para usuários e veículos: dificuldade de transposição por pedestres devido a largura e profundidade; dificuldade de transposição por cadeirantes e pessoas com deficiência entre a via e calçadas devido largura e profundidade; risco de queda/acidentes de bicicletas e outros de veículos automotores de duas rodas que adentrem esse modelo de sarjeta; e risco de descontrole/acidente de veículos de quatro ou mais rodas que caírem adentrarem esse modelo de sarjeta em vias urbanas.
28. Assim, mantém-se a análise trazida na instrução pretérita (peça 32, p. 9-10) , cuja conclusão aponta que tais serviços são incompatíveis com o tipo de objeto cuja sistemática de contratação via SRP foi autorizada por este TCU por meio do Acórdão 1213/2021-TCU-Plenário (rel. Min. Augusto Sherman) .
Item 'b.2' da oitiva prévia - Dos indícios de ilegalidade na realização do Pregão SRP 51/2020, promovido pela Sede da Codevasf (Uasg 195006) , cujo objeto apresenta características de serviços de engenharia não padronizáveis e não replicáveis, e que demandam rigoroso controle tecnológico nas suas execuções, contrariando o art. 3º do Decreto 7.892/2013, e a jurisprudência desta Corte, a exemplo dos Acórdão 1333/2020-TCU-Plenário e 1.767/2021-TCU-Plenário, ambos de relatoria do Min. Benjamin Zymler.
29. As argumentações trazidas, de que os ensaios geotécnicos têm como intuito subsidiar os ajustes que são realizados na elaboração do Projeto Executivo, para que haja uma adaptação à realidade da localidade que receberá as obras, corroboram o apontamento levantado por esta SeinfraCOM, uma vez que (peça 32, p. 11) :
'A necessidade de ensaios geotécnicos para o levantamento do dimensionamento do pavimento aponta claramente que a sistemática de contratação por sistema de registro de preço adotada não é aplicável ao presente caso, haja vista que não se pode assegurar a padronização das obras de pavimentação, uma vez que é por meio desses estudos de engenharia robustos e complexos que se define o dimensionamento e composição do pavimento para cada localidade estudada. Considerando que o contrato atende todo o estado do Amapá, não se pode inferir uma característica única de solo para todo o estado.'
30. Adicionalmente, os ensaios são utilizados justamente para a definição do dimensionamento da camada de suporte da via, o qual pode variar bastante em termos de custo, podendo ser um solo laterítico de jazida, a um custo de R$ 9,70/m³, ou com BGS, por R$152,24/m³ (peça 10, p. 84) . Isso não pode ser considerado um simples ajuste fino, e sim o próprio dimensionamento da base da via. Ressalte-se que, na Ilha de Santana, foi utilizado solo laterítico para a pavimentação das vias, conforme fotos apresentadas na instrução anterior, inserida na peça 32, p. 17-18, havendo sido faturada, indevidamente, a confecção das camadas de base e sub-base com BGS. Denota-se, dessa forma, que a inclusão, no contrato, de ensaios geotécnicos, parte do pressuposto de que as intervenções a serem realizadas não observarão um mesmo padrão técnico, exigindo soluções que não se amoldam ao 'projeto padrão', mencionado no voto condutor do Acórdão 1.213/202-TCU-Plenário.
31. Assim, considerando as características específicas de cada localidade (a exemplo de características do terreno, disponibilidade dos materiais, fatores ambientais etc.) , podem ser impostas soluções distintas e variações de preços. Nesse sentido, cabe destacar, novamente, o enunciado publicado no Boletim de Jurisprudência 312/2020, com base no Acórdão 1333/2020-TCU-Plenário, rel. Min. Benjamin Zymler: 'É indevida a utilização do sistema de registro de preços para contratação de serviço que não seja padronizável e replicável, por ser incompatível com o art. 3º, inciso III, do Decreto 7.892/2013'. 
32. Ainda, consoante Voto do Acórdão 1767/2021-TCU-Plenário, de relatoria do Min. Benjamin Zymler, a exigência de estudos prévios para o dimensionamento das vias afigura-se elemento de elevada imprevisibilidade para o licitante, que pode ser demandado a realizar serviços em localidades situadas a centenas de quilômetros de sua sede, incorrendo em custos de mobilização de equipamentos extremamente elevados em relação ao quantitativo de serviço demandado, o que pode encarecer os serviços contratados, uma vez que as construtoras incluirão contingências em suas propostas, onerando os cofres públicos, em face da indefinição do objeto licitado.
33. Destaca-se mais uma vez que, em tese, vias pré-existentes, consolidadas e com baixa trafegabilidade, não necessitariam de estudos geotécnicos para a realização de uma pavimentação simples, nem de utilização de brita para aumentar a sua resistência.
34. Dessa forma, considerando que os serviços de engenharia envolvidos não são padronizáveis e replicáveis, e que demandam rigoroso controle e acompanhamento nas suas execuções, o que faz com que o objeto licitado não se enquadre dentro do conceito de 'projeto padrão' e das premissas adotadas pelo TCU para considerar válida a realização de registro de preços para serviços de pavimentação, pode-se inferir a ilegalidade ao Pregão SRP 51/2020, ao qual se aplica o enunciado no Boletim de Jurisprudência 367/20201 desta Corte - Acórdão 1767/2021-TCU-Plenário (rel. Min. Benjamin Zymler) : 
'Embora a Lei 13.303/2016 (Lei das Estatais) não vede expressamente o uso do sistema de registro de preços (SRP) para a contratação de obras, é indevida a utilização de ata de registro de preços como contrato do tipo 'guarda-chuva', com objeto incerto e indefinido, sem prévia delimitação dos locais em que as intervenções serão realizadas e sem prévia elaboração dos projetos básicos das obras a serem executadas.'
Item 'b.3' da oitiva prévia - Dos indícios de ausência de justificativa técnico-econômica para a solução adotada na obra de pavimentação em blocos intertravados atualmente em execução na Ilha de Santana-AP, com indicativo de direcionamento na formalização do contrato com a empresa construtora Engefort, o que resulta em infração aos princípios da motivação, estabelecido pelos arts. 2º, caput e parágrafo único, incisos I e VIII, e 50, inciso III e § 1º, da Lei 9.784/1999; da impessoalidade, da economicidade e eficiência na aplicação dos recursos públicos, dispostos no art. 37, caput, da Constituição Federal, e art. 31, caput, da Lei 13.303/2016; podendo contrariar o interesse público (Lei 13.303/2016, art. 42, inciso VII) e a jurisprudência do TCU; bem assim não atende ao comando do item 9.3.1.1 do Acórdão 1213/2021-TCU-Plenário, podendo resultar, inclusive, na suspensão do contrato firmado.
35. As manifestações apresentadas não vieram acompanhadas das justificativas técnico-econômicas para a solução adotada na obra de pavimentação em blocos intertravados nas obras atualmente em execução, não tendo sido contemplados estudos técnicos que comprovassem qual seria a melhor solução técnica e economicamente viável para cada localidade das obras em andamento.
36. Dessa forma, mantêm-se os indícios de infração aos princípios da motivação, estabelecido pelo art. 50, inciso III e § 1º, da Lei 9.784/1999, e da impessoalidade, disposto no art. 31, caput, da Lei 13.303/2016. A necessidade de avaliações técnicas prévias às contratações de obras e serviços de engenharia foi objeto de diversos processos nesta Corte, especialmente quanto a obras de construção, conservação e restauração de rodovias e vias públicas que, por semelhança, são aplicáveis ao presente caso, a exemplo dos Acórdão 53/2007-TCU-Plenário (rel. Min. Augusto Nardes) ; 2.980/2015-TCU-Plenário (rel. Min. Ana Arraes) ;  269/2014-TCU-Plenário (rel. Min. Benjamin Zymler) ; e 4.078/2020-TCU-Plenário (rel. Min. Augusto Sherman) .
37. No que tange ao indício de direcionamento da contratação, haja vista que esta partiu de indicação direta de parlamentar responsável pela transferência de recursos, via emenda de relator, para custear as obras objeto do contrato ora em análise, não prospera a argumentação de que as três atas de serviços de pavimentação no âmbito do estado do Amapá foram vencidas pela Engefort e que, independentemente da escolha do revestimento, seria ela a executora. É de amplo conhecimento que as unidades da Codevasf realizam constantemente adesões internas a atas de registro de preço advindas de pregões realizados entre as suas superintendências regionais.
38. Assim, não necessariamente as obras seriam realizadas pela Engefort, pois, caso a análise técnico-econômica apontasse para uma solução distinta dos objetos das três atas no âmbito do Amapá, poderia a Codevasf aderir a alguma outra ata válida de outra superintendência que melhor se adequasse às localidades.
39. Ademais, quanto à argumentação de que a planilha orçamentária trazida em anexo ao ofício do parlamentar é de domínio público, cabe mencionar que, além da indicação do tipo de revestimento, o ofício encaminhado pelo parlamentar está acompanhado da planilha orçamentária da própria empresa construtora, com o detalhamento dos serviços e seus respectivos valores, contemplando, inicialmente, apenas uma parte do valor total contratado (R$ 12.687.972,12) . Assim, pode-se sugerir que a planilha fora construída por meio de um acordo prévio pelos envolvidos (e não exclusivamente pelo parlamentar) , a fim de contemplar o valor incialmente reservado para a execução do contrato ora em análise (peça 7, p. 624-630) .
40. Note-se que a formalização da ata de registro de preço e o ofício de indicação do parlamentar possuem a mesma data, 23/12/2020 (peça 7, p. 624 e 631) . A Ata restou no montante de R$ 24.265.499,93 e, para chegar ao valor exato da verba de R$ 12.687.972,12 seria necessário um esforço de elaboração abrangendo todos os ajustes dos projetos requeridos para, então, ter o conhecimento dos quantitativos exatos de cada item da planilha orçamentária necessário para essa pavimentação, encaminhada em anexo ao ofício emitido pelo parlamentar.
41. Destaca-se que a própria Codevasf não contesta, nas suas argumentações, que a escolha da ata de registro de preço (ARP) usada para as obras de pavimentação partiu de indicação de um parlamentar, o qual, além da indicação dos municípios que deveriam receber as interferências (peça 24) , definiu, sem qualquer fundamentação expressa, especificamente o tipo de revestimento a ser utilizado, e, consequentemente, a empresa que está executando as obras (peça 7, p. 624-630) . Enfatiza-se que o documento de indicação possui a mesma data de formalização da ARP. A Codevasf não realizou qualquer análise sobre a adequação técnico-econômica desse tipo de intervenção nas vias municipais.
42. Dessa forma, resta mantido o apontamento dos indícios de que a Codevasf não elaborou previamente a justificativa técnico-econômica para a solução adotada nas obras de pavimentação em blocos intertravados atualmente em execução, e de ocorrência de direcionamento da contratação.
Item 'b.4' da oitiva - Dos indícios de que a execução do Contrato 0.187.00/2021 não cumpriu as determinações mencionadas no item 9.3.1 do Acórdão 1213/2021-TCU-Plenário, contrariando o item 9.4 do julgado, o que resultou no começo da execução contratual sem a elaboração do check-list de enquadramento de vias e do projeto executivo completo, contrariando também o inciso IX do art. 42 e o parágrafo 2º do artigo 43 da Lei 13.303/2016.
43. A Codevasf e a Engefort trazem a argumentação de que os serviços de pavimentação propriamente ditos no âmbito do Contrato 0.187.00/2020 na Ilha de Santana/AP só se iniciaram no dia da aprovação do projeto executivo, ocorrido no dia 20/8/2022, com a execução da regularização do subleito das vias.
44. Entretanto, observa-se que o projeto executivo encaminhado (e aprovado pela fiscalização da Codevasf) não veio acompanhado do conjunto dos elementos necessários e suficientes à execução completa da obra, de acordo com as normas técnicas pertinentes, contrariando o inciso IX do art. 42 da Lei 13.303/2016, e não atendendo o próprio Edital do Pregão SRP 51/2020. Não foram observadas, no bojo do projeto de pavimentação, as justificativas técnico-econômicas para as soluções adotadas, nem os estudos, seleção e distribuição das ocorrências de materiais, com descrição dos critérios adotados, conforme exigia o termo de referência (TR) do edital (peça 4, p. 115) . 
45. Observou-se também que o Memorial de Cálculo do Dimensionamento do Pavimento (peça 15, p. 757-790) foi entregue após o início das obras, sendo assinado em 4/10/2021, estando estes documentos inseridos no processo de pagamento da 1ª medição da Codevasf (Proc 59500.002118/2021-17-e) .
46. Ademais, de acordo com o TR do edital em questão, o projeto executivo deveria conter também o projeto de drenagem. Entretanto, este não foi identificado no processo administrativo de gestão do contrato (Proc 59500.001693/2020-11-e) (peças 7 a 10) . A própria nota técnica que aprovou o projeto executivo aponta o não recebimento do projeto de drenagem e do caderno com as descrições dos itens a serem executados (peça 10, p. 3) .
47. Adicionalmente, não foram trazidos aos autos argumentos relacionados ao pleno prosseguimento do pregão ora em análise antes de serem implementados os aprimoramentos dos pontos de controle descritos no item 9.3.1 do Acórdão 1213/2021-TCU-Plenário, contrariando o 9.4 da referida deliberação, sendo dado início às obras sem a elaboração do check-list de enquadramento de vias. 
48. Assim, as justificativas apresentadas não foram suficientes para afastar os indícios de que a execução do Contrato 0.187.00/2021 não cumpriu as determinações mencionadas no item 9.3.1 do Acórdão 1213/2021-TCU-Plenário, contrariando o item 9.4 do julgado, o que resultou no começo da execução contratual sem a elaboração do check-list de enquadramento de vias e do projeto executivo completo, contrariando também o inciso IX do art. 42 e o parágrafo 2º do artigo 43 da Lei 13.303/2016.
Item 'b.5' da oitiva - Dos indícios de superdimensionamentos de serviços executados pela construtora, relacionados à utilização de brita na confecção da base e sub-base da pavimentação, o que pode ter ocasionado um prejuízo inicial ao erário de R$ 166.605,60, podendo atingir o montante de R$ 4.484.970,00 no decorrer da sua execução; e de pagamento pelo momento de transporte (DMT) na composição dos custos da base e sub-base, incluído pelo primeiro termo aditivo, não previsto no orçamento licitado e contrário às cláusulas editalícias descritas nos itens 2.10.2; 7.1, alínea 'a.1'; e 10.13 do edital do PE/SRP 51/2020, incorrendo em possível dano ao erário de R$ 45.731,29, podendo atingir R$ 1.443.596,05, considerando o quantitativo total dos serviços contratados.
49. Quanto aos indícios de superfaturamento por superdimensionamento de serviços relacionados à utilização de brita na confecção de base e sub-base, novamente, a Codevasf justifica o material escolhido ante a sua 'segurança viária e durabilidade', sem trazer elementos robustos que sustentem tais argumentações. Vale repisar que as obras deveriam ser direcionadas para vias já consolidadas, de baixo tráfego, que não necessitariam de estudos e levantamentos prévios, obras de arte ou outras obras específicas, caso contrário, não estariam aptas para receberem as intervenções, nos termos do que dispõe o Acórdão 1213/2021-TCU-Plenário. Em tese, vias pré-existentes, consolidadas e com baixa trafegabilidade, não necessitariam de utilização de brita para aumentar a sua resistência. Essa situação foi observada no caso da execução contratual em vias da Ilha de Santana e do bairro de Goiabal (Macapá/AP) , em que houve pagamento de R$ 166.605,60 pela utilização de mistura solo-brita, sem que a aplicação do item restasse justificada, ante as necessidades locais.
50. É válido ressaltar, novamente, que não foram acostados, nos autos do processo administrativo do contrato da Codevasf, documento técnico robusto ou memorial de cálculo que justificasse técnica e economicamente a utilização de BGS na base das vias, nem que demonstrasse, de forma detalhada, a necessidade de brita na concepção das camadas de pavimentação, advinda do primeiro termo aditivo (peças 7 a 10) .
51. Ademais, a informação de que a grande dificuldade de fornecimento de brita na região não era possível de se observar à época da licitação não condiz com a realidade e demonstra a deficiência na elaboração das especificações técnicas do projeto padrão do pregão. 
52. É de amplo conhecimento que há pouquíssimas jazidas na região do Amapá. Consoante cadastro do Departamento Nacional de Produção Mineral da Agência Nacional de Mineração, há apenas duas jazidas de brita de pequeno porte na região, conforme consta no endereço eletrônico https://www.gov.br/anm/pt-br/centrais-de-conteudo/publicacoes/serie-estatisticas-e-economia-mineral/outras-publicacoes-1/anexo1_cadastro-nacional-de-produtores-de-brita, acessado em 5/8/2022 (peça 54) .
53. Já sobre o superfaturamento pelo pagamento de DMT, advindo do primeiro termo aditivo, as argumentações apresentadas contradizem as próprias cláusulas editalícias do Pregão 51/2020, as quais não previam DMT, consoante, dentre outros, os itens 2.10.2, 7.1 (item a.1) , 7.2, 7.3, 10.13, 10.15 e 10.16 abaixo transcritos (peça 4, p. 5, 10, 11 e 17) :
'2.10.2. O licitante deverá prever todos os acessos necessários para permitir a chegada dos equipamentos e materiais no local especificado no subitem acima, avaliando-se todas as suas dificuldades, pois os eventuais custos decorrentes de qualquer serviço para melhoria destes acessos correrão por conta do licitante vencedor.
 (...) 
7.1
 (...) 
a.1) O licitante deverá descrever os fornecimentos/serviços, contemplando o preço unitário e global de cada Item integrante do Grupo, estando incluídos todos os impostos, taxas e despesas, tais como frete, transporte, carga, descarga, mão de obra, leis sociais, alimentação, veículos, ferramentas, seguro e quaisquer outros incidentes sobre os itens do objeto deste pregão.
 (...) 
7.2. Incluída a proposta, ainda que omissa em sua descrição no sistema no campo correspondente denominado 'Descrição Detalhada do Objeto Ofertado', o licitante compromete-se a executar os fornecimentos objeto deste Edital, sem preterição do que consta do Termo de Referência, Anexo I que integra o presente Edital. 
7.3. Quaisquer tributos, custos e despesas diretas ou indiretas omitidos da proposta ou incorretamente cotados serão considerados como inclusos nos preços, não sendo aceitos pleitos de acréscimos, a esse ou a qualquer título, devendo o fornecimento, objeto deste Pregão, a ser entregue a Codevasf sem ônus adicional.
 (...) 
10.13. Nos preços unitários propostos deverão estar incluídos todos os custos: seguro, transporte, carga e descarga do material, testes de fábrica e de campo, mão-de-obra, leis sociais, encargos sociais, trabalhistas, previdenciárias, securitárias, tributos (ICMS, PIS, COFINS, IRRF e IPI) e quaisquer encargos/taxas que incidam ou venham a incidir, direta ou indiretamente, nos fornecimentos objeto deste Edital. No caso de omissão, considerar-se-ão como inclusas nos preços. Não deverão constar da proposta os tributos: Imposto de Renda Pessoa Jurídica - IRPJ e a Contribuição Social Sobre o Lucro Líquido - CSLL.
 (...) 10.15. O licitante deverá prever todos os acessos necessários para permitir a execução dos serviços objeto deste Edital que deverão ser executados conforme descrito no subitem 13.30 do Termo de Referência, Anexo I deste Edital, avaliando-se todas as suas dificuldades, pois os eventuais custos decorrentes de qualquer serviço para melhoria destes acessos correrão por conta do licitante vencedor.
10.16. Não serão admitidos cancelamentos, retificações de preços ou alterações nas condições estabelecidas, uma vez abertas as propostas. Os erros, equívocos e omissões havidas nas cotações de preços serão de inteira responsabilidade da licitante, em caso de erro para menos, eximir-se do serviço do objeto da presente licitação, podendo sofrer as sanções cabíveis.' (nosso grifo) 
54. Na própria proposta da empresa Engefort, sagrada vencedora do pregão, consta declaração de que todas as despesas com o fornecimento de materiais, incluindo transporte, estavam incluídas no valor apresentado (peça 7, p. 590, item 3) .
55. Complementarmente, vale ressaltar, mais uma vez, que Brita Comercial é um produto adquirido no comércio/indústria local e entregue na obra, sem que, nesse contrato, haja previsão de despesas de transporte/movimentação de material entre a jazida/usina de processamento e o local da obra (DMT) .
56. Adicionalmente, cabe trazer aos autos esclarecimentos prestados pela comissão de licitação da Codevasf, no âmbito no Pregão SRP 21/2019 (também da Sede) , cujo objeto também era serviço de pavimentação com previsão de utilização de brita, em que o edital contém termos semelhantes ao demonstrado no parágrafo 44 acima, onde é afirmado que os custos de transporte de brita devem estar contemplados no orçamento, considerando os materiais de entregues e postos em obra (peça 55, p. 1) . 
57. Dessa forma, as argumentações apresentadas não foram suficientes para afastar os indícios de irregularidades aqui analisados.
Item 'b.6' da oitiva - Dos indícios de irregularidades referentes ao faturamento pela empresa contratada Engefort Construtora e Empreendimentos Ltda. por serviços não realizados nas obras da Ilha de Santana; à apresentação de laudos técnicos pela empresa Qualictec - Qualidade e Controle Tecnológico (CNPJ 39.524.132/0001-58) com dados não condizentes com a realidade; e a falhas graves da equipe de fiscalização da Codevasf do Contrato 0.187.00/2021, com atesto de serviços não executados relacionados à primeira medição dos serviços.
58. As manifestações trazidas, além de não contestarem os graves indícios apresentados, se restringem a considerá-los como um mero equívoco, não tendo ocorrido dano ao erário público.
59. Cabe reprisar que, conforme a planilha da primeira medição e fatura dos serviços apresentada pela empresa Engefort, a qual foi baseada em quantitativos medidos/faturados de acordo com a composição original do orçamento contratado, antes do primeiro aditivo contratual, ou seja, considerando a base com espessura de 15 cm de brita (peça 15, p. 5-20) , é possível observar que o item mais relevante da fatura é o serviço de base de brita graduada (item 2.4) , com quantitativo de 3.151 m³ e valor total de R$ 479.734,12, correspondente a 10% do total previsto e a 75,98% do total da fatura, de R$ 631.391,20.
60. A fim de tentar comprovar a utilização de BGS na obra, a Engefort trouxe ao processo administrativo, inclusive, laudos técnicos da empresa Qualictec - Qualidade e Controle Tecnológico, atestando a execução da pavimentação com BGS (peça 15, p. 653-717) . Entretanto, restou demonstrado na instrução pretérita (peça 32, p. 16-24) que não foi utilizada brita nas obras da Ilha de Santana.
61. A fiscalização da Codevasf chegou a atestar a boa e regular execução dos serviços, com um quantitativo de 1.575,59 m³ de base de brita graduada (mistura solo-brita) , com valor de R$ 239.867,82, por meio da Nota Técnica 8/2021-AP/EAP, correspondendo a 50% do total faturado pelo item pela Engefort (peça 14, p. 729-730) . E, só após a atuação deste TCU, o pagamento foi glosado, conforme descreveu a peça 41, p. 26, do TC Processo 036.369/2021-7 da Secretaria de Fiscalização de Infraestrutura Urbana (SeinfraUrbana) .
62. Logo, não se trata de mero equívoco ou ajustes de fiscalização, e as justificativas apresentadas não foram suficientes para afastar os indícios de faturamento por serviços não realizados, apresentação de laudos técnicos com dados não condizentes com a realidade e de falhas graves da equipe de fiscalização da Codevasf do Contrato 0.187.00/2021.
63. Dessa forma, as respostas apresentadas não foram suficientes para afastar os indícios de irregularidades levantados na instrução inicial (peça 32) .
Considerações Finais
64. A partir dos elementos analisados na oitiva prévia, foi possível confirmar a presença dos requisitos para concessão da cautelar indicados na instrução precedente (peça 32) . A fumaça de antijuridicidade se revela na confirmação dos indícios das graves irregularidades constatadas nos parágrafos 18 a 128 da referida instrução.
65. O perigo da demora consubstancia-se no fato de o contrato estar na fase de elaboração de projetos executivos para novas frentes de trabalho.
66. De outra parte, verifica-se que a adoção da medida cautelar não configura o periculum in mora reverso, uma vez que a suspensão do objeto contratado não acarreta explicitamente prejuízo às atividades regulares da Codevasf, uma vez que não houve notícias de grandes mobilizações por parte da empresa contratada, tampouco ao interesse público, não tendo sido apresentada pela empresa pública qualquer argumentação que pudesse caracterizá-lo.
67. Única exceção se refere às frentes de trabalho já em andamento da Ilha Santana e dos municípios de Macapá/AP (Bairro do Goiabal) , Tartarugalzinho/AP e Porto Grande/AP, em que, até a data da instrução anterior (11/7/2022) , o avanço físico acumulado da execução das obras havia chegado a 8%, tendo o montante liquidado de recursos de R$ 1.226.289,99 (sendo R$ 115.176,62 decorrente de reajuste contratual) - peça 6, p. 15-16 para as quais a proposta de cautelar não irá incidir. Ainda, será proposta a realização de diligência, a fim de levantar maiores informações sobre o status atual da execução do Contrato 0.187.00/2020.
CONCLUSÃO
68. Considerando os indícios de que os serviços executados nas obras decorrentes do pregão 51/2020, por meio do Contrato 0.187.00/2020, contrariam os critérios de enquadramento estabelecidos na modelagem autorizada pelo TCU por meio do Acórdão 1213/2021-TCU-Plenário (rel. Min. Augusto Sherman) , podendo culminar no superdimensionamento de serviços e na execução de serviços complexos de engenharia que demandam rigoroso controle tecnológico nas suas execuções; 
69. Considerando o indício de ilegalidade na realização do Pregão SRP 51/2020, promovido pela Sede da Codevasf (Uasg 195006) , cujo objeto apresenta características de serviços de engenharia não padronizáveis e não replicáveis, e que demandam rigoroso controle tecnológico nas suas execuções, contrariando o art. 3º do Decreto 7.892/2013, e a jurisprudência desta Corte, a exemplo dos Acórdão 1333/2020-TCU-Plenário e 1.767/2021-TCU-Plenário, ambos de relatoria do Min. Benjamin Zymler;
70. Considerando o indício de ausência de justificativa técnico-econômica para a solução adotada na obra de pavimentação em blocos intertravados atualmente em execução na Ilha de Santana-AP, com indicativo de direcionamento na formalização do contrato com a empresa construtora Engefort, que resulta em infração aos princípios da motivação, estabelecido pelos arts. 2º, caput e parágrafo único, incisos I e VIII, e 50, inciso III e § 1º, da Lei 9.784/1999; da impessoalidade, da economicidade e eficiência na aplicação dos recursos públicos, dispostos no art. 37, caput, da Constituição Federal, e art. 31, caput, da Lei 13.303/2016; podendo contrariar o interesse público (Lei 13.303/2016, art. 42, inciso VII) e a jurisprudência do TCU; bem assim, não atendendo ao comando do item 9.3.1.1 do Acórdão 1213/2021-TCU-Plenário, podendo resultar, inclusive, na anulação do contrato firmado;
71. Considerando os indícios de que a execução do Contrato 0.187.00/2021 não cumpriu as determinações mencionadas no item 9.3.1 do Acórdão 1213/2021-TCU-Plenário, contrariando o item 9.4 do julgado, o que resultou no começo da execução contratual sem a elaboração do check-list de enquadramento de vias e do projeto executivo completo, contrariando também o inciso IX do art. 42 e o parágrafo 2º do artigo 43 da Lei 13.303/2016; 
72. Considerando os indícios de superdimensionamentos de serviços executados pela construtora, relacionados à utilização de brita na confecção da base e sub-base da pavimentação, o que pode ter ocasionado um prejuízo inicial ao erário de R$ 166.605,60, podendo atingir o montante de R$ 4.484.970,00 no decorrer da sua execução; e de pagamento pelo momento de transporte (DMT) na composição dos custos da base e sub-base, incluído pelo primeiro termo aditivo, não previsto no orçamento licitado e contrário às cláusulas editalícias descritas nos itens 2.10.2; 7.1, alínea 'a.1'; e 10.13 do edital do PE/SRP 51/2020, incorrendo em possível dano ao erário de R$ 45.731,29, podendo atingir R$ 1.443.596,05, considerando o quantitativo total dos serviços contratados;
73. Considerando os indícios de irregularidades referentes ao faturamento, pela empresa contratada Engefort Construtora e Empreendimentos Ltda., por serviços não realizados nas obras da Ilha de Santana; à apresentação de laudos técnicos pela empresa Qualictec - Qualidade e Controle Tecnológico (CNPJ 39.524.132/0001-58) com dados não condizentes com a realidade; e a falhas graves da equipe de fiscalização da Codevasf do Contrato 0.187.00/2021, com atesto de serviços não executados relacionados à primeira medição dos serviços;
74. Considerando que a Ordem de Serviço relacionada ao contrato ora em questão foi emitida abrangendo o todo o valor contratado, mesmo ainda não definidas todas as localidades que receberão as intervenções (frentes de trabalho) ;
75. Considerando que há obras já autorizadas e em andamento na Ilha Santana e nos municípios de Macapá/AP (Bairro do Goiabal) , Tartarugalzinho/AP e Porto Grande/AP;
76. Propõe-se a adoção de medida cautelar para que a Codevasf promova medidas no sentido de suspender os atos relacionados ao Contrato 0.187.00/2020, firmado com a empresa Engefort Construtora e Empreendimentos Ltda. (CNPJ 10.563.802/0001-63) , advindo do Pregão Eletrônico/Sistema de Registro de Preços (PE/SRP) 51/2020 da Sede da Codevasf (Uasg 195006) , de forma que não sejam mais iniciadas novas obras ou frentes de trabalho, distintas das mencionadas no parágrafo anterior.
77. Adicionalmente, propor-se-á:
77.1. oitiva da Codevasf e da Engefort, com amparo no art. 276, § 3º, c/c o art. 250, inciso V, do Regimento Interno/TCU, para que se pronuncie sobre as irregularidades preliminarmente dispostas na instrução contida na peça 32, parágrafos 18 a 128; e quanto às análises contidas no exame técnico desta instrução (parágrafos 2 a 54) ; e
77.2. diligência à Codevasf, para que informe acerca de eventuais providências tomadas quanto aos indícios de irregularidades descritas na instrução pretérita (peça 32) e nesta instrução, com vistas às suas correções, bem como para que seja enviada, em meio eletrônico, informações acerca do estado atual da execução do Contrato 0.187.00/2020, e seguinte conjunto de informações e documentos referentes às obras iniciadas, posteriores ao quinto boletim de medição: I) estudos e levantamentos técnicos prévios que deram suporte à elaboração dos projetos executivos; II) projetos executivos e suas notas técnicas e termos de aprovação; III) Anotação de Responsabilidade Técnica (ART) ; e IV) cópia integral dos processos administrativos de medições de pagamento e relatórios de fiscalização; V) Checklists de Enquadramento das Vias assinados e respectivas Notas Técnicas.
PROPOSTA DE ENCAMINHAMENTO
78. Ante o exposto, submetem-se os autos à consideração superior, propondo:
78.1. com fundamento no art. 276 do Regimento Interno do TCU (RITCU) , adotar medida cautelar, tendo em vista a existência dos elementos necessários para sua adoção, a fim de que a Codevasf promova medidas no sentido de suspender, no estado em que se encontre, a execução do Contrato 0.187.00/2020, firmado com a empresa Engefort Construtora e Empreendimentos Ltda. (CNPJ 10.563.802/0001-63) , advindo do Pregão Eletrônico/Sistema de Registro de Preços (PE/SRP) 51/2020 da Sede da Codevasf (Uasg 195006) , abstendo-se de iniciar novas obras, de indicar/autorizar o início de novas frentes de trabalho ou de realizar qualquer pagamento, até que o Tribunal delibere sobre o mérito da matéria em apreço, excetuando-se as obras já autorizadas e em andamento na Ilha Santana/AP e nos municípios de Macapá/AP (Bairro do Goiabal) , Tartarugalzinho/AP e Porto Grande/AP;
78.2. nos termos do art. 276, § 3º, c/c o art. 250, inciso V, do RITCU, realizar oitiva da Companhia de Desenvolvimento dos Vales do São Francisco e do Parnaíba (Codevasf) , para que, no prazo de até quinze dias, a contar do recebimento da notificação, se manifeste sobre os fatos apontados na representação formulada pela SeinfraCOM/TCU (peça 32, parágrafos 18 a 128; e nestes autos, parágrafos 2 a 54) , especialmente quanto aos indícios abaixo elencados, alertando-a quanto à possibilidade de o Tribunal, caso caracterizado vício insanável, vir a decretar a nulidade do Pregão SRP 51/2020 da Sede da Codevasf (UASG 195006) e dos atos dele decorrentes, determinando à Codevasf que adote medidas para tornar nulo o contrato firmado:
a) indícios de que os serviços executados nas obras decorrentes do pregão, por meio do Contrato 0.187.00/2020, contrariam os critérios de enquadramento estabelecidos na modelagem autorizada pelo TCU por meio do Acórdão 1213/2021-TCU-Plenário (rel. Min. Augusto Sherman) , podendo culminar no superdimensionamento de serviços e na execução de serviços complexos de engenharia que demandam rigoroso controle tecnológico nas suas execuções; 
b) indício de ilegalidade na realização do Pregão SRP 51/2020, promovido pela Sede da Codevasf (Uasg 195006) , cujo objeto apresenta características de serviços de engenharia não padronizáveis e não replicáveis, e que demandam rigoroso controle tecnológico nas suas execuções, contrariando o art. 3º do Decreto 7.892/2013, e a jurisprudência desta Corte, a exemplo dos Acórdão 1333/2020-TCU-Plenário e 1.767/2021-TCU-Plenário, ambos de relatoria do Min. Benjamin Zymler;
c) ausência de justificativa técnico-econômica para a solução adotada na obra de pavimentação em blocos intertravados atualmente em execução na Ilha de Santana-AP, com indicativo de direcionamento na formalização do contrato com a empresa construtora Engefort, o que resulta em infração aos princípios da motivação, estabelecido pelos arts. 2º, caput e parágrafo único, incisos I e VIII, e 50, inciso III e § 1º, da Lei 9.784/1999; da impessoalidade, da economicidade e eficiência na aplicação dos recursos públicos, dispostos no art. 37, caput, da Constituição Federal, e art. 31, caput, da Lei 13.303/2016; podendo contrariar o interesse público (Lei 13.303/2016, art. 42, inciso VII) e a jurisprudência do TCU; bem assim, não atendendo ao comando do item 9.3.1.1 do Acórdão 1213/2021-TCU-Plenário, podendo resultar, inclusive, na anulação do contrato firmado;
d) indícios de que a execução do Contrato 0.187.00/2021 não cumpriu as determinações mencionadas no item 9.3.1 do Acórdão 1213/2021-TCU-Plenário, contrariando o item 9.4 do julgado, o que resultou no começo da execução contratual sem a elaboração do check-list de enquadramento de vias e do projeto executivo completo, contrariando também o inciso IX do art. 42 e o parágrafo 2º do artigo 43 da Lei 13.303/2016; 
e) indícios de superdimensionamentos de serviços executados pela construtora, relacionados à utilização de brita na confecção da base e sub-base da pavimentação, o que pode ter ocasionado um prejuízo inicial ao erário de R$ 166.605,60, podendo atingir o montante de R$ 4.484.970,00 no decorrer da sua execução; e de pagamento pelo momento de transporte (DMT) na composição dos custos da base e sub-base, incluído pelo primeiro termo aditivo, não previsto no orçamento licitado e contrário às cláusulas editalícias descritas nos itens 2.10.2; 7.1, alínea 'a.1'; e 10.13 do edital do PE/SRP 51/2020, incorrendo em possível dano ao erário de R$ 45.731,29, podendo atingir R$ 1.443.596,05, considerando o quantitativo total dos serviços contratados;
f) indícios de irregularidades referentes ao faturamento pela empresa contratada Engefort Construtora e Empreendimentos Ltda. por serviços não realizados nas obras da Ilha de Santana; à apresentação de laudos técnicos pela empresa Qualictec - Qualidade e Controle Tecnológico (CNPJ 39.524.132/0001-58) com dados não condizentes com a realidade; e a falhas graves da equipe de fiscalização da Codevasf do Contrato 0.187.00/2021, com atesto de serviços não executados relacionados à primeira medição dos serviços;
78.3. determinar, nos termos do art. 250, inciso V, do Regimento Interno/TCU, a oitiva da empresa Engefort Construtora e Empreendimentos Ltda. (CNPJ 10.563.802/0001-63) , para, no prazo de até quinze dias, querendo, manifestar-se sobre os fatos apontados neste processo de representação, alertando-a quanto à possibilidade de o Tribunal vir a decretar a nulidade do Pregão SRP 51/2020 da Sede da Codevasf (UASG 195006) e dos atos dele decorrentes, determinando à Codevasf que adote medidas para tornar nulo o contrato firmado;
78.4. com fundamento nos artigos 157 e 187 do RITCU, realizar diligência à Codevasf para que, no prazo de cinco dias úteis, informe acerca de eventuais providências tomadas quanto aos indícios de irregularidades descritos na instrução pretérita (peça 32) e nesta instrução, com vistas às suas correções, bem como para que seja enviada, em meio eletrônico informações acerca do estado atual da execução do Contrato 0.187.00/2020, e o seguinte conjunto de informações e documentos referentes às obras iniciadas, posteriores ao quinto boletim de medição: I) estudos e levantamentos técnicos prévios que deram suporte à elaboração dos projetos executivos; II) projetos executivos e suas notas técnicas e termos de aprovação; III) Anotação de Responsabilidade Técnica (ART) ; e IV) cópia integral dos processos administrativos de medições de pagamento e relatórios de fiscalização; V) Checklists de Enquadramento das Vias assinados e respectivas Notas Técnicas;
78.5. encaminhar cópia desta instrução e da decisão que vier a ser adotada à Codevasf e à empresa Engefort Construtora e Empreendimentos Ltda., a fim de subsidiar as manifestações a serem requeridas."
É o Relatório.

Brenda Caroline dos Reis Santana (15.191/OAB-MA), representando Engefort Construtora e Empreendimentos Ltda.

Não atuou

REPRESENTAÇÃO DE UNIDADE TÉCNICA. CODEVASF. CONTRATAÇÃO DE SERVIÇOS DE ENGENHARIA POR MEIO DE SISTEMA DE REGISTRO DE PREÇOS. PAVIMENTAÇÃO DE VIAS EM BLOCOS INTERTRAVADOS DE CONCRETO. ANÁLISE DE ADERÊNCIA DOS PROCEDIMENTOS À MODELAGEM APROVADA PELO TRIBUNAL POR MEIO DO ACÓRDÃO 1.213/2021 - PLENÁRIO. EXISTÊNCIA DE DESCONFORMIDADES QUE NÃO OBSTAM O PROSSEGUIMENTO DA EXECUÇÃO CONTRATUAL. PROCEDÊNCIA PARCIAL DA REPRESENTAÇÃO. DETERMINAÇÕES. RECOMENDAÇÃO. ARQUIVAMENTO.

REPRESENTAÇÃO (REPR)

Secretaria de Infraestrutura Hídrica, de Comunicações e de Mineração (SeinfraCom)

Trata-se de representação da Secretaria de Fiscalização de Infraestrutura Hídrica, de Comunicações e de Mineração - SeinfraCom, versando sobre possíveis irregularidades relacionadas ao Contrato 0.187.00/2020, celebrado entre a Companhia de Desenvolvimento dos Vales do São Francisco e do Parnaíba - Codevasf e a empresa Engefort Construtora e Empreendimentos Ltda., que tem por objeto a execução dos serviços de pavimentação em bloco intertravado de concreto (bloquete) de vias urbanas e rurais em municípios diversos localizados na área de atuação da Codevasf, no Estado do Amapá.
2.	O contrato é decorrente do Pregão Eletrônico por Registro de Preços (PE/RP) 51/2020, homologado em 21/12/2020 pelo Diretor-Presidente da Codevasf, vencido por aquela empresa e que previa uma pavimentação total de 210.000 m2 de área, em obras a serem especificadas.
3.	A contratação seguiu o modelo adotado pela Codevasf e que prevê o emprego de atas de registros de preços para obras de pavimentação que envolvam serviços simples e comuns de engenharia, aplicados exclusivamente a ruas já existentes e consolidadas, com baixa trafegabilidade, que não necessitem de obras de arte ou obras específicas. Tais serviços poderiam ser padronizados, parcelados e remunerados por unidade de medida. As licitações atenderiam, então, a um "projeto-padrão", contendo termo de referência, projeto básico simplificado, especificações técnicas e planilha orçamentária, com composições e preços unitários extraídos do Sicro, do Sinapi e do banco de dados da própria estatal. Em momento posterior, após a homologação da ata, havendo a indicação de uma via específica a ser pavimentada, seriam feitos os ajustes necessários às suas particularidades.
4.	Essa sistemática adotada pela Codevasf foi minudentemente examinada por este Plenário e deu ensejo ao Acórdão 1213/2021-TCU-Plenário (Relator: Ministro-Substituto Augusto Sherman Cavalcanti) , o qual determinou àquela empresa pública a adoção de uma série de providências destinadas à adequação do modelo à legalidade. O monitoramento das providências constantes daquele aresto foi deliberado por meio do Acórdão 1170/2022-TCU-Plenário (Relator: Ministro-Substituto Augusto Sherman Cavalcanti) , que trouxe determinações adicionais.
- II -
5.	Sobre a contratação especificamente tratada nestes autos, foram apontadas, em síntese, as seguintes impropriedades:
	a) o Contrato 0.187.00/2020 teria contrariado a modelagem autorizada pelo TCU por meio do Acórdão 1213/2021-TCU-Plenário porque: (a.1) foi assinado sem que fossem cumpridas as determinações mencionadas no item 9.3.1 daquele acórdão, para a definição de critérios e procedimentos diversos nele especificados, sua formalização e implementação de controles; (a.2) a solução de pavimentação adotada para a obra e a consequente escolha da ata de registro de preços utilizada para a contratação não adveio de prévia análise e indicação da Codevasf, pautada em justificativa técnico-econômica que privilegiasse a solução mais adequada à realidade local; 
	b) haveria indícios de superdimensionamento da obra, caracterizados pela: (b.1) previsão inicial de utilização de brita graduada simples (BGS) na base da pavimentação e posterior aditamento do contrato, alterando a sub-base da via, mas mantendo proporção de brita ainda incompatível com o tráfego estimado; (b.2) construção de calçadas aramadas de espessura de 8 cm; e (b.3) previsão de sarjeta triangular STC-04, usualmente utilizada em rodovias para drenagem da água da pavimentação da via, e não em vias urbanas;
	c)  os itens relacionados na alínea anterior, caso se justificassem, caracterizariam a realização de obra com a previsão da realização de serviços complexos que demandariam rigoroso controle tecnológico em suas execuções, o que seria incompatível com o modelo padronizado de contratação proposto pela Codevasf e aprovado por esta Corte;
	(d) o item 11.1 do anexo de especificações técnicas do Pregão Eletrônico 51/2020 exigiu que fossem realizados estudos geotécnicos, por meio de ensaios de compactação do solo, e essa exigência revelaria a impossibilidade de aplicação da sistemática de SRP ao presente caso, porque: (d.1) seriam estudos de engenharia robustos e complexos; e (d.2) o dimensionamento e composição do pavimento para cada localidade estudada seria definida a partir desses estudos, não se podendo falar na existência de padronização;
	(e) o Projeto Executivo da obra teria sido apresentado intempestivamente, após seu início, e de forma incompleta; e
	(f) haveria indícios de faturamento de serviços não realizados pela empresa contratada, da apresentação de laudos técnicos não condizentes com a realidade pela empresa Qualictec - Qualidade e Controle Tecnológico e de falhas graves na fiscalização, com a atestação de serviços não executados.
6.	Em consequência, a unidade técnica, em etapa anterior, discorreu sobre a existência dos requisitos necessários à concessão de medida cautelar e apresentou proposta de realização de oitiva prévia à adoção daquela providência, conforme previsto no art. 276, § 2º, do Regimento Interno, para que a Codevasf e a empresa Engefort se manifestassem sobre os fatos apontados na instrução de peça 32, alertando-as quanto à possibilidade de vir o Tribunal a decidir pela suspensão dos contratos firmados.
- III -
7.	Em despacho datado de 22/7/2022, conheci da representação, formulada nos termos do art. 237, inciso VI, do Regimento Interno, ante o preenchimento dos requisitos de admissibilidade estabelecidos nos arts. 235 e 237, parágrafo único, daquele Estatuto, e determinei, em caráter preliminar, nos termos de seu art. 276, § 2º, a realização de oitivas prévias da Codevasf e da empresa Engefort Construtora e Empreendimentos Ltda.
8.	Em atendimento, a Codevasf e a Engefort apresentaram seus argumentos, os quais foram analisados pela SeinfraCom na forma transcrita no Relatório. Em apertada síntese, a unidade técnica concluiu que: (i) existem indícios de que "os serviços executados nas obras decorrentes do pregão 51/2020, por meio do Contrato 0.187.00/2020, contrariam os critérios de enquadramento estabelecidos na modelagem autorizada pelo TCU por meio do Acórdão 1213/2021-TCU-Plenário, podendo culminar no superdimensionamento de serviços e na execução de serviços complexos de engenharia que demandam rigoroso controle tecnológico nas suas execuções"; (ii) o objeto do SRP 51/2020 "apresenta características de serviços de engenharia não padronizáveis e não replicáveis, e que demandam rigoroso controle tecnológico nas suas execuções";  (iii) não há "justificativa técnico-econômica para a solução adotada na obra de pavimentação em blocos intertravados atualmente em execução na Ilha de Santana-AP, com indicativo de direcionamento na formalização do contrato com a empresa construtora Engefort"; (iv) há "indícios de irregularidades referentes: ao faturamento, pela empresa contratada Engefort Construtora e Empreendimentos Ltda., por serviços não realizados nas obras da Ilha de Santana; à apresentação de laudos técnicos pela empresa Qualictec - Qualidade e Controle Tecnológico (CNPJ 39.524.132/0001-58) com dados não condizentes com a realidade; e a falhas graves da equipe de fiscalização da Codevasf do Contrato 0.187.00/2021, com atesto de serviços não executados relacionados à primeira medição dos serviços".
9.	Como proposta de encaminhamento, a SeinfraCom alvitrou a adoção de medida cautelar para que a Codevasf suspenda a execução do Contrato 0.187.00/2020, abstendo-se de iniciar novas obras e indicar/autorizar o início de novas frentes de trabalho ou de realizar qualquer pagamento, até que o Tribunal delibere sobre o mérito da matéria, excetuando-se as obras já autorizadas e em andamento na Ilhas de Santana/AP e nos municípios de Macapá/AP (Bairro do Goiabal) , Tartarugalzinho/AP e Porto Grande/AP.
- IV -
10.	De forma divergente do que propõe a unidade técnica, entendo que o processo já se encontra em condições de ser apreciado no mérito.
11.	Para melhor ordenamento da análise, dividirei as questões constantes destes autos em duas seções distintas: (i) a realização do SRP 51/2020, a contratação dele decorrente e sua aderência à modelagem autorizada por meio do Acórdão 1213/2021-TCU-Plenário; e (ii) a execução do Contrato 0.187.00/2020. 
12.	Rememorando os fatos, por meio do Acórdão 1213/2021-TCU-Plenário foi determinado à Codevasf que adotasse providências para:
"9.3.1.1. definir os critérios técnicos e os procedimentos que devem ser observados pela sede e pelas Superintendências Regionais para avaliar, comprovar e controlar o enquadramento das vias indicadas para intervenção aos padrões de projetos licitados por meio de pregões eletrônicos promovidos com vistas ao registro de preços de serviços de pavimentação de vias públicas situadas na área de atuação da companhia, conforme indicado no Anexo I do relatório que acompanha este acórdão;
9.3.1.2. formalizar os procedimentos e controles a serem adotados por suas unidades na realização dos ajustes dos projetos executivos das vias objeto de intervenção aos padrões de projeto referidos no subitem antecedente, de modo que reste demonstrada e assegurada a integral compatibilidade dos serviços demandados com os contratados em termos de qualidade e quantidades;"
13.	Seu item 9.4 também havia decidido por:
"9.4. autorizar provisoriamente que a Codevasf dê andamento aos pregões referenciados no Anexo I do relatório e, no caso dos certames já concluídos, celebre novos contratos derivados das atas de registro de preços pactuadas, após a conclusão das providências mencionadas no item 9.3.1 retro."
14.	O monitoramento das determinações oriundas do Acórdão 1213/2021-TCU-Plenário foi apreciado por meio do Acórdão 1170/2022-TCU-Plenário (Relator: Ministro-Substituto Augusto Sherman Cavalcanti) , que considerou parcialmente cumprida aquela constante do item 9.3.1.1 e integralmente cumprida a determinação endereçada por meio do item 9.3.1.2. Em acréscimo, o Acórdão 1170/2022-TCU-Plenário efetuou novas determinações à Codevasf: 
 "9.4. (...) em complementação às providências mencionadas no item 9.3.1.1 do Acórdão 1213/2021-TCU-Plenário, inclua, na sistemática implementada pelo Ato 22/2021-PR da Presidência, a obrigatoriedade de prévia elaboração de estudo de indicação técnica e análise econômica do tipo de revestimento a ser aplicado em cada obra a ser executada, assim como estudo de necessidade da obra, a fim de evitar a realização de contratações com infração aos princípios da motivação, conforme estabelecido pelos arts. 2º, parágrafo único, incisos I e VIII, e 50, inciso III e § 1º, da Lei 9.784/1999; bem como da impessoalidade, economicidade e eficiência na aplicação dos recursos públicos, conforme disposto no art. 31, caput, da Lei 13.303/2016;
9.5. (...) que somente emita novas ordens de serviço das obras relacionadas aos pregões e atas objeto deste processo após a publicação da alteração normativa mencionada no item 9.4 retro e após a correspondente implementação das disposições da norma em cada caso concreto, devendo ser adotadas medidas junto às Superintendências Regionais para assegurar a observância a esta determinação;"
15.	A medida acautelatória constante do item 9.5 do Acórdão 1170/2022-TCU-Plenário foi revogada por meio do Acórdão 1392/2022-TCU-Plenário (Relator: Ministro-Substituto Augusto Sherman Cavalcanti) . Na oportunidade, o relator destacou que "a Codevasf adotou as providências necessárias para dar cumprimento às determinações contidas nos itens 9.4 e 9.5 do Acórdão 1170/2022-TCU-Plenário".
16.	Feita essa breve retrospectiva, passa-se ao caso concreto.
17.	O edital do SRP 51/2020 foi datado de 16/12/2020 e a Ata de Registro de Preços - ARP dele decorrente foi assinada em 23/12/2020. O Acórdão 1213/2021-TCU-Plenário, por seu turno, foi prolatado em 26/5/2021, com ciência da Codevasf em 11/6/2021 (peça 29) . Não seria esperado, portanto, que o SRP 51/2020 e a ARP dela decorrente se guiassem pela parametrização emanada desta Corte, porque foram concretizados antes daquela deliberação paradigmática. Com maior razão, não lhes seriam aplicáveis as novas diretrizes advindas do Acórdão 1170/2022-TCU-Plenário, de 25/5/2022.
18.	Observo, pelo teor do que constou de seu item 9.4, que o Acórdão 1213/2021-TCU-Plenário não condicionou o andamento dos pregões à prévia autorização do TCU, mas apenas à conclusão das referidas providências determinadas à Codevasf.
19.	Tal conclusão ocorreu em 9/7/2021, com a aprovação, pela Codevasf, do AR 22/2021 - Procedimento - Enquadramento das Vias para Obras de Pavimentação, que expressamente consignou ter como finalidade atender às providências determinadas naquele Acórdão 1213/2021-TCU-Plenário (peça 20, p. 3) . 
20.	A condicionante constante do item 9.4 do Acórdão 1213/2021-TCU-Plenário, portanto, teria vedado a assinatura de novos contratos no período existente entre 11/6/2021 (ciência da Codevasf) e 9/7/2021 (aprovação do AR 22/2021) .
21.	O Contrato 0.187.00/2020 foi assinado em 28/6/2021, ou seja, no período de vigência daquela vedação. Está correta a SeinfraCom, assim, quando afirma que sua execução se iniciou antes de serem implementados os aprimoramentos determinados por esta Corte.
22.	Existem no processo, contudo, documentos que me permitem concluir ter existido conflito de informações e confusão documental no âmbito interno da Codevasf, que a levaram a assinar aquele contrato anteriormente à adoção das providências determinadas pelo Acórdão 1213/2021-TCU-Plenário, sem que tenha ocorrido a deliberada intenção de ofender ou descumprir as determinações emanadas desta Corte.
23.	Nesse sentido, vejo que o Contrato 0.187.00/2020 já se encontrava assinado pelo representante da Engefort em 19/5/2021 (peça 7, p. 695) , quando o TCU ainda não havia se manifestado contrariamente à sistemática que vinha sendo adotada pela Codevasf e antes que Acórdão 1213/2021-TCU-Plenário viesse a ser prolatado. O documento constante da peça 7, p. 696, revela que o Diretor da Área de Desenvolvimento Integrado e Infraestrutura da Codevasf assinou aquele contrato em 2/6/2021, ou seja, antes ainda da ciência da Codevasf do teor do Acórdão 1213/2021-TCU-Plenário. 
24.	É certo, no entanto, que o Diretor-Presidente da Codevasf somente veio a assinar a avença em 28/6/2021, sendo essa a data de sua celebração, para todos os fins (peça 7, p. 696) .
25.	Não é difícil aceitar-se, no entanto, que por já estar assinado pela contratada e pelo responsável da área técnica e por se encontrar apenas no aguardo da assinatura do Diretor-Presidente da empresa, a revisão do contrato para adequação às determinações emanadas do Acórdão 1213/2021-TCU-Plenário tenha escapado à Codevasf, sem que isso represente descumprimento proposital ao que foi aqui decidido. A inobservância àquelas diretrizes poderia ser atribuída, em minha compreensão, ao avançado estágio em que se encontrava a celebração do contrato, que já se encontrava assinado pela área técnica competente.
26.	Ainda sobre o assunto e em reforço à tese da existência de conflito de informações e confusão documental no âmbito interno da Codevasf, anoto que existem diversos outros documentos nos autos que se referem à vigência do contrato atribuindo-lhe datas diferentes, como, por exemplo, a Folha de Medição (28/5/2021, peça 14, p. 6,) , o Relatório de Acompanhamento Físico do Contrato (20/5/2021, peça 14, p. .719,) , a Nota Técnica 12/2021 - PR/EAP (20/5/2021, peça 10, p. 85,) e a Proposição 735/2021-AD (20/5/2021, peça 10, p. 124) .
27.	De qualquer forma, ainda que eu não vislumbre intenção, por parte da Codevasf, de violar as determinações desta Casa, cabe analisar a compatibilidade entre o que foi contratado em decorrência do SRP 51/2020 e a modelagem autorizada pelo Acórdão 1213/2021-TCU-Plenário, bem como a possibilidade de subsistência da avença nos termos pactuados.
28.	O primeiro ponto a destacar diz respeito ao escopo e ao valor da contratação.
29.	O SRP é uma modalidade de compra que possui, como objetivo implícito, a racionalização de procedimentos e rotinas, uma vez que a assinatura da ARP dele decorrente possibilita a aquisição futura de bens ou contratação de serviços da mesma natureza daqueles registrados, sem a realização de novos esforços. 
30.	Nessa linha, o documento constante de peça 7, p. 113, denominado de "Detalhamento das Justificativas", menciona que a escolha do SRP se deu devido às "características do serviço, que será realizado por demanda justificada do Estado ou Município, com execução parcial por produtos previamente especificados e quantificados por unidade de medida padrão (m2) , havendo necessidade de contratações frequentes".
31.	A ARP decorrente do SRP 51/2020 possuía o valor de R$ 24.265.499,93 (peça 7, p. 631) , para uma pavimentação de 210.000 m2 de áreas, de vias urbanas e rurais. O Contrato 0.187.00/2020 foi firmado exatamente naquele mesmo valor (peça 7, p. 682) , com os mesmos termos. Assim, a imprecisão dos quantitativos a serem contratados, inerente a qualquer ata de registro de preços, foi transferida para o contrato.
32.	O contrato, em seu item 1.1.1, mencionou que a descrição pormenorizada dos fornecimentos e serviços estaria contida no item 5 do Termo de Referência, Anexo I do Edital. O referido item, no entanto, não alude à indicação das vias a serem pavimentadas ou à sua precisa localização. Define que "o escopo dos serviços (...) é a pavimentação em bloco intertravado de concreto (bloquetes) em vias urbanas e rurais nos municípios na atuação da Codevasf, no estado do Amapá" e dispõe, na sequência, sobre as especificações técnicas cabíveis (peça 7, p. 93) . Por outro lado, o item 17 daquele Termo de Referência, intitulado de "Local de Execução" somente menciona genericamente que os serviços serão executados em municípios diversos daquele estado e que a formalização do pedido de execução dos serviços ocorrerá mediante a emissão de Ordem de Serviço pela Codevasf (peça 7, p.  112) .
33.	A indefinição dos locais de execução dos serviços tornou inócuos diversos dispositivos constantes do edital do SRP 51/2020, como, por exemplo, seus itens 6.5 (Condição de Participação) e 8.1.1.2 (Qualificação Técnica) de seu Termo de Referência:
"6.5. Visita aos locais: Exigido declaração. A visita aos locais de prestação dos serviços será obrigatória, recomenda-se às LICITANTES que seja realizada a visita aos locais onde serão executados os serviços e suas circunvizinhanças, para tomar pleno conhecimento das condições e peculiaridades inerentes à natureza dos trabalhos a serem executados, avaliando os problemas futuros de modo que os custos propostos cubram quaisquer dificuldades decorrentes de sua execução, e obter, sob sua exclusiva responsabilidade, todas as informações que possam ser necessárias para a elaboração da proposta e execução do contrato." (peça 4, p. 54) .
 (...) 
"8.1.1.2. Declaração de Conhecimento do Local de Execução dos Serviços (conforme subitem 6.5. e ANEXO 2) informando que tem conhecimento do local onde serão executados os serviços de engenharia, emitida pelo próprio licitante, assinada pelo (s) o (s) Responsável (is) Técnico (s) ou Representante Legal."
34.	Portanto, é certo que houve a celebração de contrato do tipo "guarda-chuva", com objeto incerto e indefinido. Nesse sentido, lembro que a jurisprudência deste Tribunal, embora admita a contratação de obras e serviços de engenharia por empresas estatais mediante o SRP, se opõe a essa generalidade, como exemplifica a ementa do Acórdão 1767/2021-TCU-Plenário (Relator: Ministro Benjamin Zymler) , extraída da jurisprudência sistematizada desta Corte:
"Embora a Lei 13.303/2016 (Lei das Estatais) não vede expressamente o uso do sistema de registro de preços (SRP) para a contratação de obras, é indevido o emprego de ata de registro de preços como contrato do tipo 'guarda-chuva, com objeto incerto e indefinido, sem prévia delimitação dos locais em que as intervenções serão realizadas e sem prévia elaboração dos projetos básico e executivo das obras a serem realizadas."
35.	Apesar de este Tribunal ter aprovado a sistemática de realização de SRP pela Codevasf sem a precisa indicação dos locais de realização das obras, não me parece que essa indefinição pudesse ser transferida para os contratos derivados de tais certames. No caso em questão, a situação se torna mais grave porque a Ordem de Serviço que autorizou o início da execução dos serviços foi emitida no mesmo dia da assinatura do contrato, por valor integral (peça 8, p. 22) . Então, existe uma única OS que ampara a realização de diversas frentes de trabalho e que não foram previamente definidas.
36.	Anoto que situações análogas e que dão ensejo a essa irregularidade não mais deverão ocorrer, uma vez que o já mencionado Procedimento aprovado pela AR 22/2021, da Codevasf, dispôs que "a Ordem de Serviço para execução dos serviços de pavimentação somente poderá ser emitida após aprovação do Projeto Executivo pela Codevasf". No entanto, como já mencionei, o Procedimento somente foi aprovado em 9/7/2021 e a OS referente ao contrato sob exame datou de 28/6/2021.
37.	No caso tratado nestes autos, a licitação ocorreu a partir da elaboração de um projeto básico padrão, sem que existissem projetos executivos, uma vez que não havia a indicação dos logradouros a serem pavimentados. Contudo, o Procedimento aprovado pela AR 22/2021- Enquadramento das Vias para Obras de Pavimentação, editado com a finalidade de atender às providências determinadas pelo Acórdão 1213/2021-TCU-Plenário, disciplinou que os projetos executivos devem ser elaborados após a indicação, pelos beneficiários, das localidades e vias a serem pavimentadas e de seu enquadramento pela Codevasf, de acordo com os critérios estabelecidos naquela AR.
38.	Uma vez que aquele Procedimento já foi analisado por esta Corte quando do monitoramento do Acórdão 1213/2021-TCU-Plenário, conforme já discorri neste voto, considero que a sistemática nele prevista, inclusive quanto ao momento da elaboração dos projetos executivos, já seja questão superada e admitida por esta Casa. 
39.	Como desconformidades no caso específico do Contrato 0.187.00/2020, restariam, então, a assinatura do contrato e a emissão da OS anteriormente à aprovação dos projetos executivos.
40.	Em prol da Codevasf e do ponto de vista efetivo, vejo que constam dos autos elementos que demonstram a realização de estudos específicos antes do início das frentes de trabalho inauguradas com suporte naquela OS genérica. Nesse sentido, destaco, por exemplo: (i) a existência de correspondência eletrônica trocada entre a Engefort e a Codevasf mencionando os cronogramas e a realização dos projetos executivos (peça 8, p. 23) ; (ii) o Parecer Técnico 25/2021 que tratou da "Análise do Projeto Executivo da pavimentação na Ilha de Santana, Município de Santana - Estado do Amapá" (peça 10, p. 2) ; (iii) a  Nota Técnica 03/2021 que cuidou de "Relatório de visita técnica para aprovação das vias para execução de pavimentação em piso intertravado na Ilha de Santana" (peça 8, p. 38) ; (iv) estudos topográficos de vias a serem pavimentadas, contendo plantas com perfis, seções-tipo e cotas dos terrenos, mapas de cubagem e quantitativos de projeto (peça 9) ; (v) ensaios de compactação, Índice de Suporte Califórnia (CBR) , granulometria e ensaios físicos (peça 10, p. 9-80) ;  e (v) correspondência eletrônica trocada entre a Codevasf e auditor da SeinfraCom dando notícia de análise do projeto executivo relativo à pavimentação das ruas de Tartarugalzinho/AP e da realização de levantamentos em outros municípios (peça 25, p. 2) .
41.	Assim, ainda que a modelagem aprovada por este Tribunal por meio dos Acórdão 1213/2021-TCU-Plenário e 1.170/2022 - Plenário não tenha sido integralmente observada quando da celebração do Contrato 0.187.00/2020, é certo que em sua execução vem sendo utilizadas algumas rotinas e controles que buscam adequar a solução contratada aos requisitos exigidos por esta Corte. No caso, um dos intuitos primordiais das deliberações-paradigma deste Tribunal aplicáveis ao caso - evitar o início de obras sem a plena definição do que deverá ser executado - encontra-se preservado a partir da elaboração dos projetos executivos previamente ao início da execução das frentes de trabalho.
42.	No entanto, no que se refere ao enquadramento dos caminhos a serem pavimentados, observo que os documentos constantes dos autos revelam que a análise que vem sendo efetuada pela Codevasf se restringe à checagem dos "critérios técnicos" de "enquadramento de vias para obras de pavimentação" previstos no Procedimento aprovado pela AR 22/2021, que, em síntese, se limitam a verificar se a via: (i) está localizada dentro do limite de atuação da Codevasf; (ii) é integralmente pública; (iii) é de utilização local, já consolidada, com boas condições de trafegabilidade para tráfego leve e prescinda de estudos de tráfego, estudos de cargas, ensaios geotécnicos ou outros prévios à execução dos serviços; (iv) apresenta topografia compatível, ou seja, baixa declividade, de maneira que prescinda de execução de drenagem profunda ou obras de arte; e (v) não apresenta material de 3ª categoria na superfície. São esses os itens que compõem o "Checklist de Enquadramento de Vias" constante do Anexo I daquele Procedimento. 
43.	Veja-se, então, que não está sendo realizado qualquer estudo ou análise relativamente ao tipo de pavimento a ser utilizado. Em outras palavras, inexiste indicação - neste caso específico - do porquê de estarem as vias indicadas sendo pavimentadas em blocos intertravados de concreto (bloquete) e não mediante a aplicação de outra solução. Observe-se que, conforme informado nos autos, existiam outras Atas de Registro de Preços vigentes para a pavimentação de vias no Estado do Amapá, contemplando diferentes métodos construtivos. Não restou demonstrado que a solução adotada - pavimentação em bloquetes - apresentasse a melhor relação custo x benefício ou fosse aquela mais indicada por eventual critério técnico ou urbanístico inafastável.
44.	Então, assiste razão à SeinfraCom quanto à ausência de justificativa técnico-econômica para a solução adotada na obra de pavimentação em blocos intertravados na Ilha de Santana/AP. Apesar disso, não vislumbro o alegado direcionamento em favor da empresa Engefort, suscitado pela unidade técnica, uma vez que a Engefort era a vencedora das três ARP existentes para serviços de pavimentação no Estado do Amapá. Assim, mesmo que fosse escolhido outro método de pavimentação, a contratação recairia sobre aquela empresa. Não se pode falar, portanto, que a escolha de pavimentação em bloquetes tenha objetivado fazer com que a execução dos serviços recaísse sobre a Engefort.
45.	Após ser questionada pelo TCU, a Codevasf justificou sua opção sob o argumento da maior durabilidade daquela pavimentação e menor necessidade de manutenção, o que, segundo ela, se torna fator crucial para a escolha, em face da dificuldade dos municípios em assegurarem a preservação do pavimento, como decorrência da precariedade de suas condições geográficas e sociais.
46.	 A SeinfraCom registrou que não pode prosperar a justificativa de maior durabilidade da pavimentação em face das condições geográficas e sociais das localidades das obras, pois "os gastos públicos devem ser norteados (...) pelos princípios da economicidade e eficiência, buscando a minimização dos custos dos recursos utilizados na consecução de uma atividade, sem comprometimento dos padrões de qualidade". 
47.	Sob esse aspecto, divirjo parcialmente da unidade técnica e considero que até seria possível cogitar-se de uma solução que não fosse necessariamente a de menor preço, mas que trouxesse o melhor benefício. Essa situação foi positivada no art. 31 da Lei 13.303/2006, ao prever que "As licitações realizadas e os contratos celebrados por empresas públicas e sociedades de economia mista destinam-se a assegurar a seleção da proposta mais vantajosa, inclusive no que se refere ao ciclo de vida do objeto (...) "
48.	A par dessa discussão, registro que não caberia ao TCU apontar qual deveria ser a solução de pavimentação adotada em cada caso, cabendo-nos, por outro lado, verificar a existência de suficiente motivação para o ato praticado. 
49.	Ocorre que no caso concreto tratado nestes autos, a relação custo x benefício não restou devidamente quantificada e demonstrada. Não foi atendida a condicionante constante do item 9.4 do Acórdão 1170/2022-TCU-Plenário relacionada à obrigatoriedade de "prévia elaboração de estudo de indicação técnica e análise econômica do tipo de revestimento a ser aplicado". Não houve motivação para a solução de pavimentação adotada e não há como deixar de anotar a irregularidade.
50.	Sobre o assunto, registro que manifestação enviada pela Codevasf destacou que "após o Acórdão 1170/2022-TCU-Plenário aconteceu outro avanço no processo de escolha do pavimento que será utilizado em cada rua, pois a indicação agora partirá do município, por meio de um formulário padrão, baseado em seu plano diretor vigente" (peça 48, p. 7) .
51.	Creio que a solução indicada busca retirar da Codevasf a apontada subjetividade na indicação do pavimento a ser utilizado, que será, agora, de responsabilidade do beneficiário dos serviços. Ocorre que a mera indicação, na forma mencionada, pode não se apresentar como suficiente. A propósito, transcrevo, por relevantes, excertos do voto condutor do já referido Acórdão 1170/2022-TCU-Plenário, em que o Ministro-Substituto Augusto Sherman Cavalcanti, ao tratar de monitoramento das determinações exaradas pelo Acórdão 1213/2021-TCU-Plenário, se debruçou sobre essa questão:
"A ausência de análises técnicas explícitas para a escolha do tipo de pavimentação se constitui em deficiência grave no procedimento implementado pela empresa pública. A uma, porque tem o potencial de redundar em prejuízos decorrentes de escolhas inadequadas, feitas sem fundamentação técnica exauriente. A duas, porque pode levar a direcionamento nas contratações, com infração aos princípios da impessoalidade e da moralidade. Em ambas as hipóteses, a caracterização de vícios insanáveis e/ou de prejuízo pode resultar em nulidade dos contratos e responsabilização dos agentes públicos e privados envolvidos.
 (...) 
23. Considerando que a deficiência constatada pode vir a ocasionar os efeitos danosos aventados e que a questão não foi objeto de determinação explícita ao gestor, penso que se deva, desde já, expedir determinação para que sejam adotadas providências para incluir, no procedimento em exame, a elaboração de estudo de indicação técnica e análise econômica do tipo de revestimento a ser aplicado, assim como estudo de necessidade da obra. É importante destacar que essa providência se afigura essencial para garantir a coesão da sistemática proposta. Nesse contexto, cabe também determinar à Codevasf que, a partir da ciência do acórdão a ser prolatado, a emissão de novas ordens de serviço fica condicionada à implementação da determinação, com inclusão dos referidos estudos na sistemática e prévia realização das análises em cada caso concreto."
52.	Não me parece que a mera indicação, pelo beneficiário, do tipo de pavimento desejado se preste, em qualquer medida, a substituir o estudo determinado no item 9.4 do Acórdão 1170/2021-TCU-Plenário. É importante que a Codevasf, caso não o faça diretamente, exija que o beneficiário, em suporte à indicação, envie a motivação técnica e econômica - ou mesmo urbanística - que aponte a melhor alternativa para o pavimento indicado. 
53.	Divirjo da SeinfraCom quando afirma que o objeto do SRP 51/2020 apresentou "características de serviços de engenharia não padronizáveis e não replicáveis e que demandam rigoroso controle tecnológico em sua execução". 
54.	A Codevasf argumentou, em resposta à oitiva que lhe foi dirigida, que o ensaio para determinação do California Bearing Ratio (CBR) "não deve ser considerado estudo de engenharia robusto e complexo" e que se trata "tão somente de um ensaio utilizado para avaliar a resistência do solo encontrado no leito natural das vias pavimentadas". Afirmou que a realização do CBR "é uma boa prática adotada pela Codevasf e que não vai de encontro ao estipulado pelo Acórdão 1213/2021-TCU-Plenário, já que é um ensaio usual em obras de pavimentação que busca informações a respeito do leito a ser pavimentado" e que seu intuito é "subsidiar os ajustes finos que serão realizados na elaboração do Projeto Executivo". Esclareceu que "o pavimento-tipo constante do Termo de Referência é indicado sem conhecimento do local a serem executadas as obras. Assim, é necessário a análise CBR para se conhecer a resistência do solo e, por conseguinte, dimensionar-se adequadamente o tamanho da sub-base ou base."
55.	Entendo que as exigências contidas nas especificações técnicas do Pregão Eletrônico 51/2020 não trazem imprevisibilidade em relação à solução de engenharia a ser adotada. A propósito, observe-se que a própria planilha constante do orçamento-padrão da obra (peça 7, p. 46) já contempla, além dos serviços de regularização do subleito, serviços de "base ou sub-base de brita graduada com brita comercial" e "sub-base estabilizada granulometricamente com mistura de solos na pista com material de jazida". 
56.	A propósito, foi previsto no Termo de Referência do SRP 51/2020 (peça 4, pp. 53, 67) :
"5.4. Especificações Técnicas
 (...) 
5.4.1.5. Os materiais do subleito devem apresentar uma expansão, medida no ensaio C.B.R., menor ou igual a 2% e um C.B.R. ¿ 2%. No caso de CBR inferior a 2 é recomendável fazer-se substituição do material.
 (...) 
Obrigações da Contratada
 (...) 
13.25. Todas as despesas para a realização dos serviços de controle tecnológico e medições, tais como os equipamentos de topografia, dos laboratórios de controle tecnológico de geotecnia e concreto, inclusive manutenção e pessoal de apoio e execução, deverão estar contempladas na proposta no preço estabelecido para a instalação e manutenção do canteiro de obras, sendo que ao final dos serviços todos os equipamentos serão devolvidos à CONTRATADA.
 (...) 
13.27. Salvo disposições em contrário que constem do termo de contrato, os ensaios, testes, exames e provas exigidos por normas técnicas oficiais para a boa execução do objeto correrão por conta da CONTRATADA e, para garantir a qualidade dos serviços, deverão ser realizados em laboratórios aprovados pela fiscalização."
57.	Da mesma forma, o documento intitulado "Execução dos Serviços de Implantação de Pavimentação em bloco Intertravado de Concreto (Bloquetes) - Especificações Técnicas" prevê, em seus subitens "Regularização do subleito", "Reforço do suleito", "Sub-base" e "Base", a análise da capacidade de suporte e expansão do terreno, "cabendo a determinação da compactação de CBR e de expansão pertinentes", por meio da realização dos ensaios que especifica, entre eles o Ensaio de Índice de Suporte Califórnia - ISC (peça 4, p. 120) . O mesmo documento também menciona o ISC quando da exposição do "Controle dos Insumos", nos seguintes termos (peça 4, p. 123-124) : 
"Os materiais utilizados na execução da regularização do subleito devem ser rotineiramente examinados mediante a execução dos seguintes procedimentos:
c) Ensaios de Índice de Suporte Califórnia (ISC) , (...) ."
58.	Me parece que a inclusão dos referidos itens nas Especificações Técnicas, ao invés de trazer imprevisibilidade, conferiu maior transparência e tecnicidade aos procedimentos aplicáveis à execução dos serviços.
59.	Em minha compreensão, a convicção da SeinfraCom quanto à suposta complexidade dos serviços e de sua incompatibilidade com a execução mediante SRP, foi reforçada pelo fato de que o Procedimento para Enquadramento das Vias para Obras de Pavimentação aprovado pela AR 22/2021 especificamente dispôs, em seu item 3, alínea "c":
"c) a via deverá ser de utilização local, já consolidada, ou seja, apresentar boas condições de trafegabilidade para tráfego leve (trânsito de pedestres, veículos de passeio e veículos comerciais leves) , não sendo permitido o enquadramento caso a via necessite de estudos de tráfego, estudos de cargas, ensaios geotécnicos ou quaisquer outros estudos técnicos prévios à execução dos serviços." (grifamos) .
60.	Então, em tese, a exigência contida no item 11.1 do anexo de especificações técnicas do Pregão Eletrônico 51/2020 iria de encontro daquela vedação trazida pelo Procedimento para Enquadramento das Vias para Obras de Pavimentação, editado para atender às determinações deste Tribunal. Ocorre que esse conflito não existe, uma vez que, como já comentei, o SRP 51/2020 e o contrato dele decorrente são anteriores àquele Procedimento. Não se pode dizer, portanto, que o Pregão Eletrônico 51/2020 e a ata dele derivada tenham ofendido aquela norma interna da Codevasf, embora a ela não se ajustem.
61.	Ainda sobre o assunto, observo que a IP-6/2004 - Dimensionamento de Pavimentos de Blocos Intertravados de Concreto, da Prefeitura Municipal de São Paulo, alegadamente utilizada pela Codefasf para dimensionamento da pavimentação e utilizada pela SeinfraCom para fundamentar sua análise, prevê a realização de testes geotécnicos, inclusive o CBR, como exemplifica o trecho abaixo transcrito:
"A espessura do pavimento a ser construído sobre o subleito será calculada de acordo com o presente procedimento, em função do índice de Suporte Califórnia (ME-9/92 ou ME-54/92, da SIURB/PMSP) representativo de suas camadas, conforme demonstrado na Instrução de Projeto - IP - 01 Instrução Geotécnica."  (peça 23, p. 4) .
62.	De qualquer forma, me parece que as disposições contidas naquele Procedimento aprovado pela AR 22/2021 mereçam ajustes, para que não possibilitem interpretações peremptórias, como a trazida pela SeinfraCom. A utilização de ensaios simples de compactação de solo se caracteriza, ao invés de prática condenável, como medida recomendável à prestabilidade, durabilidade e adequação das soluções de engenharia de qualquer obra de pavimentação. Entendo que a vedação trazida pelo Procedimento para Enquadramento das Vias para Obras de Pavimentação possivelmente busque restringir a realização de ensaios geotécnicos de maior complexidade e não aqueles bastante simples e usuais, como é o caso do CBR, que se constitui como base dos métodos empíricos de dimensionamento dos pavimentos
63.	Em suma, não considero que os ensaios exigidos pelo SRP 51/2020 lhes retiram a característica de serviços replicáveis ou lhes revestem de complexidade que os tornem incompatíveis com o sistema de registro de preços. 
- V -
64.	Os demais itens constantes da oitiva e os apontamentos efetuados pela SeinfraCom referem-se à execução contratual.
65.	A SeinfraCom afirma existir superdimensionamento porque:
18. No que se refere à utilização de camada de base com 15 cm de BGS, posteriormente alterada para a mistura solo-brita, em que pese afirmar que o dimensionamento da pavimentação tomou por base a norma IP-6/2004 - Dimensionamento de Pavimentos de Blocos Intertravados de Concreto (peça 23) , da Prefeitura Municipal de São Paulo, esta mesma norma considera que a camada de base não seria necessária para vias para tráfego leve (N < 1,5 x 106) - peça 23, p. 7 -, caso em se aplica ao pregão ora em análise, conforme os critérios definidos no Ato 22/2021-PR (peça 20, p. 6, item 'c') . 
66.	De fato, pela referida norma paulista, "Para tráfego com N < 1,5 x 106, a camada de base não é necessária". Contudo, a mesma norma prevê que "quando o N < 5 x 105, o material de sub-base deve apresentar um valor de CBR ¿ 20%; se o subleito natural apresentar CBR ¿ 20%, fica dispensada a utilização da camada de sub-base". Ou seja, mesma em se tratando de vias para tráfego leve, o dimensionamento da sub-base dependeria do resultado do CBR encontrado. Nos termos daquela norma, a sub-base seria de 18 cm de material, para um CBR de 5% e uma camada de 15 cm de sub-base seria necessária para um CBR de 5,5%, para vias leves.
67.	Aliás, também a Norma DNIT 066/2004 - ES - "Pavimento rígido - Construção com peças pré-moldadas de concreto de cimento Portland - Especificação de serviço", assinala: "para melhor desempenho do pavimento sugere-se que o material da sub-base seja coesivo ou utilizar brita graduada de granulometria fechada. A espessura da sub-base deverá ser definida em projeto, não podendo, entretanto, ser inferior a 15 cm." 
68.	Considerando que as estimativas do SRP se referem a um projeto-padrão, entendo razoável partir-se da premissa de que o orçamento estimativo se constitua como uma espécie de "cardápio", cujas escolhas e ajustes serão posteriormente definidos a partir da elaboração dos projetos executivos. Assim, ante o desconhecimento, naquele momento, dos CBR aplicáveis a cada local a ser pavimentado, alvitro como cabíveis aquelas estimativas.
69.	Observo, a propósito, que somente a partir da existência dos estudos CBR, foi possível realizar, posteriormente, o aditamento do contrato, com exclusão dos itens "Base ou sub-base de brita graduada com brita comercial" e "Sub-base estabilizada granulometricamente com mistura de solos na pistas com material de jazida" e inclusão dos itens "Base estabilizada granulometricamente com mistura solo brita (70% - 30%) na pista com material de jazida e brita comercial) " e "Sub-base estabilizada granulometricamente com mistura solo brita (70% - 30%) na pista com material de jazida e brita comercial", com uma redução de R$ 616.045,28 em relação ao valor originalmente contratado. 
70.	Aproveito para fazer registro, aqui, de minha divergência em relação à compreensão da SeinfraCom de que a assinatura do Termo Aditivo incorreu em irregularidade pela previsão de pagamento de DMT (Distância Média de Transporte) pelo transporte de brita necessária à mistura de solo. No entendimento da unidade técnica, diversos dispositivos editalícios disciplinavam que os preços cotados já deveriam incluir as despesas de transportes, fretes, carga e descarga, etc. Assim, o valor do transporte de brita deveria ser considerado como incluído no preço apresentado pela Engefort.
71.	Nessa linha, mencionou, por exemplo, o item 7.3 a seguir transcrito:
"7.3. A Proposta deverá ser datada e assinada pelo representante legal da LICITANTE, com o valor global evidenciado em separado na 1ª folha da proposta, em algarismo e por extenso, baseado nos quantitativos dos serviços e fornecimentos descritos na Planilha de Custos da Proposta da Licitante (Anexo 6) , nela incluídos todos os impostos e taxas, emolumentos e tributos, leis, encargos sociais e previdenciários, lucro, despesas indiretas, custos relativos à mão-de-obra, fornecimento de materiais, ferramentas e equipamentos necessários à sua execução, transporte até o local da execução dos serviços de engenharia, carga, transporte e descarga de materiais destinados ao bota-fora. No caso de omissão das referidas despesas, considerar-se-ão inclusas no valor global ofertado".
72.	Em outra direção, me parece ser mais consentâneo interpretar-se aqueles dispositivos em relação às práticas usualmente adotadas em obras públicas. Nessa linha, alvitro que as previsões constantes do edital, invocadas pela SeinfraCom, não se refiram a itens que são corriqueiramente incluídos como componentes variáveis de custos de obras, sempre individualizadas nas composições de preços das mais diversas tabelas referenciais de obras públicas, como as distâncias de transportes. Aliás, o próprio "Estudo Técnico Preliminar" elaborado pela Codevasf, ao justificar o orçamento, esclarece que se utilizou de preços de referência do Sinapi ou do Sicro para a maioria dos itens. Em tais bases referenciais, sabe-se que as DMT são consideradas.
73.	É correta a afirmação da SeinfraCom de que a planilha orçamentária que deu origem ao contrato apresentou, para a composição de custos do item "4011228 - Sub-base estabilizada granulometricamente com mistura de solos na pista com material de jazida (m3) ", DMT lançada como zero (peça 4, p. 200) . Em minha compreensão, no entanto, isso somente ocorreu pela absoluta impossibilidade de se estimar, antecipadamente, qual seria a distância efetiva a ser considerada, uma vez que, como já comentei, o edital possuía natureza genérica para a pavimentação de vias em locais diversos no Estado do Amapá, locais esses a serem definidos em momento futuro e após a contratação.
74.	Também por esse motivo, ficaram prejudicadas as disposições constantes dos itens 9.4 e 13.1.1.3 do Termo de Referência, a seguir transcritas (peça 4, p. 64) :
"9. Valor de Referência, Dotação Orçamentária e Prazo
 (...) 
9.4. Projeto de Pavimentação em Bloco Intertravado de Concreto:
Os Projetos de Pavimentação (...) deverão ser desenvolvidos de acordo com o disposto nas normas e procedimentos adotados pelo DNIT (...) , e também às seguintes disposições:
 (...) 
g) Notas de serviço contendo informações sobre todos os serviços a serem executados, definindo, para cada um: a especificação adotada, referências em estacas, extensão, largura, espessura, área ou volume, taxa de aplicação, DMT, momento de transporte e origem do material;
 (...) 
j) Listagem dos segmentos a serem substituídos no subleito, com suas respectivas espessuras, indicando a resistência característica do material de empréstimo, as áreas de origem e sua DMT;
 (...) 
13. Obrigações da Contratada
13.1.1.3. Com base no pleno conhecimento das condições locais a CONTRATADA deverá apresentar declaração de procedência dos materiais a serem utilizados, tais como: areia, brita, pedra, indicando, quando não especificado no projeto básico, sua localização e distância de transporte posto obra, (...) "  (grifos nossos) .
75.	Existem diversas disposições editalícias que infirmam o que sustentou a unidade técnica e sinalizam para a inequívoca intenção de remunerar as distâncias de transporte, a exemplo das que abaixo transcrevo, extraídas do caderno de Especificações Técnicas anexo ao termo de chamamento do certame:
"11.2. Reforço do Subleito:
 (...) 
Critérios de medição
A medição do serviço de reforço do subleito deverá ser realizada em metros cúbicos, considerando o volume efetivamente executado. Para remuneração do transporte do material de reforço do subleito, devem ser utilizadas as composições de custos específicas de momento de transporte. (...) "
"11.3. Sub-base
Critérios de Medição
A medição dos serviços de execução de sub-base deve ser realizada em metros cúbicos, incluindo mão de obra, equipamentos e materiais e considerando o volume efetivamente executado. Os custos associados ao transporte do material granular até a pista devem ser apropriados em composições especificas.
 (...) 
11.4. Base
Critérios de Medição
A medição dos serviços de execução de base deve ser realizada em metros cúbicos, incluindo mão de obra, equipamentos e materiais e considerando o volume efetivamente executado. Os custos associados ao transporte do material granular até a pista devem ser apropriados em composições específicas." (grifos nossos) .
76.	Me parece evidente que qualquer valor associado ao transporte da brita, ainda que não viesse a ser explicitado em item específico de custo, seria repassado à Codevasf pela empresa contratada, ainda que de forma oculta. Não seria esperado que custos dessa natureza fossem arcados pela prestadora dos serviços. Aliás, na concepção pretendida pela unidade técnica, o orçamento-base e as propostas penderiam ao superfaturamento, uma vez que os proponentes se precaveriam ante a incerteza decorrente da distância média de transporte dos materiais até os efetivos locais de realização dos serviços. Veja-se, como destacou a Codevasf em sua resposta, que não se trata de "uma mera entrega de brita no centro urbano, já que o material escasso na região é encontrado apenas a uma distância de aproximadamente 90 km da execução das obras".
77.	A SeinfraCom traz como argumento de sustentação de seu entendimento a resposta da Codevasf, oferecida aos licitantes em outro certame (SRP 21/2019) , igualmente para serviços de pavimentação, nos seguintes termos:
"Pergunta 2: como será feita a remuneração do transporte das britas, areia, cimento, bloquete, meio fio. uma vez que não identificamos estes itens na planilha? 
Resposta 2: todos os custos estão contemplados no orçamento, considerando os materiais entregues/postos em obra."
78.	O referido SRP 21/2019 tinha por objeto a "Pavimentação asfáltica de vias rurais em municípios no âmbito da área de atuação da Codevasf, nos Estados de Goiás e Mato Grosso".Por meio de acesso à página da Codevasf mantida na internet, constatei que a planilha de preços daquele SRP consigna, entre outros, o item "4011219 - Base de solo estabilizado granulometricamente sem mistura com material de jazida", em cuja composição, no Sicro2, é incluído momento de transporte. Ademais, naquele certame havia planilha de cálculo de transporte de material betuminoso, com explicitação de uma DMT máxima estimada em 800 km. 
79.	O edital que regeu aquele certame - registre-se, mais completo do que o discutido nestes autos, mas também anterior à deliberação paradigmática proferida por este Tribunal para os registros de preços realizados pela Codevasf - trouxe diversas normas anexas em suas Especificações Técnicas, entre elas: (i) a Norma Dnit 032/2005 - ES: "Pavimentos flexíveis - areia -Asfalto a quente - Especificação de serviço", que expressamente já prevê, em seus critérios de medição, que "Não devem ser motivos de medição: (...) , transporte da mistura da usina à pista e encargos quando estiverem incluídos na composição do preço unitário" e que "o transporte do cimento asfáltico efetivamente aplicado deve ser medido com base na distância entre a refinaria e o canteiro de serviço"; e (ii) a Norma Dnit 107/2009 - ES: "Terraplenagem - Empréstimos - Especificação de serviço", que em seus critérios de medição estabelece que "A medição dos serviços (...) deve agregar, ainda, a distância de transporte a ser percorrida, entre a caixa de empréstimo e o local de deposição na pista ou na praça de depósito/reserva".
80.	Vê-se, portanto, significativa diferença entre o certame tratado nestes autos e naquele trazido como exemplo pela SeinfraCom, em face da maior transparência dos critérios constantes desse segundo. Aliás - e exatamente em face de alguns dos critérios estabelecidos nas normas técnicas referenciadas nesse segundo certame - a resposta oferecida aos licitantes me parece imprecisa. 
81.	Por outro lado, não se sabe sequer se, ao longo da execução contratual derivada daquele SRP, houve algum aditamento que tenha possibilitado o pagamento da DMT, a exemplo do que se discute nesta oportunidade. De qualquer forma, a execução daquele contrato não é questão a ser tratada nestes autos, cabendo-me apenas destacar que o exemplo trazido pela SeinfraCom em nada afeta a convicção de que o pagamento da DMT se fazia necessário no contrato sob exame.
82.	Por essas razões, acolho os argumentos da Codevasf e da Engefort de que a planilha orçamentária original já previa a existência de DMT, porém com o custo igual a zero, "uma vez que a DMT será determinada por ocasião do Projeto Executivo, onde será pago exatamente o que foi executado, evitando superfaturamento", e que, ainda que não houvesse a assinatura do Termo Aditivo, a DMT seria pleiteada à época própria.
83.	Em outra senda, assiste razão à unidade técnica quando afirma existir superdimensionamento na previsão de sarjetas triangulares e calçadas armadas, com especificações usualmente utilizadas em situações de cargas pesadas. Entretanto, de forma diversa ao que compreendeu a SeinfraCom, não considero que tais serviços sejam avessos à sistemática de contratação aprovada por este Tribunal por meio do Acórdão 1213/2021-TCU-Plenário porque podem, em minha compreensão, ser perfeitamente padronizáveis e não se revestem de especial complexidade em sua execução. No entanto, vejo que tais estruturas são incompatíveis com a realidade local, inexistindo motivações que as justifiquem.
84.	De qualquer forma, a Codevasf informou que não ocorreram pagamentos à conta de tais serviços e que eles somente seriam remunerados de acordo com sua efetiva necessidade de realização, a ser dimensionada nos respectivos projetos executivos. O órgão aduziu, ademais, que prestou esclarecimentos similares em resposta a questionamentos efetuados no TC Processo 036.369/2021-7 - Relatório de Acompanhamento (Relator: Ministro-Substituto Augusto Sherman Cavalcanti) , onde se espera que a questão venha a ser debatida.
85.	Ante a ausência de execução de tais itens de serviço nas frentes de trabalho já inauguradas e em face da informação de que eventuais futuras execuções terão que ser explicitadas nos respectivos projetos executivos, considero que não existem medidas adicionais a serem adotadas neste processo.
86.	Ainda tratando de questão similar, registro que a afirmativa da SeinfraCom de que o superdimensionamento pode levar ao superfaturamento quando da execução dos serviços, "por substituição de materiais e/ou diminuição de quantidades/qualidade do serviço" não caracteriza, por si só, a existência de qualquer irregularidade. É uma questão a ser tratada pelo fiscal do contrato, o qual deverá, em qualquer situação, verificar a compatibilidade entre os serviços e materiais utilizados e aqueles contratualmente previstos. A propósito, já frisou o Ministro-Substituto Augusto Sherman Cavalcanti no voto condutor do Acórdão 1213/2021-TCU-Plenário:
"31. O terceiro ponto de controle deve ser exercido durante a execução contratual. Nesse caso, penso que não há a necessidade de formular providência específica, pois se aplicam os procedimentos normais de fiscalização da empresa estatal, os quais - por óbvio - devem verificar a precisa correspondência entre os serviços contratados e executados."
87.	A propósito, relativamente ao próximo achado de auditoria, considero pertinentes as conclusões da SeinfraCom que apontam para a fragilidade da fiscalização da execução contratual e da atestação indevida de faturas, amparadas em laudos técnicos que não correspondiam à realidade. Conforme descrito, a Engefort incluiu, no 1º Boletim de Medição, 3.151,17 m3 de "base ou sub-base de brita graduada com brita comercial", em um valor de R$ 479.734,12. Desses, o fiscal do contrato aprovou o pagamento de 1.575,59 m3, com valor de R$ 239.867,82 (peça 14, pp. 728-730) . No entanto, as evidências constantes dos autos - inclusive a realização de inspeção pela SEC/AP - demonstram que não havia ocorrido a utilização de BGS. 
88.	Somente em momento posterior, após provocação deste Tribunal por meio de questionamentos efetuados pela Secretaria de Fiscalização de Infraestrutura Urbana - SeinfraUrbana - constantes do TC Processo 036.369/2021-7 -, o fiscal do contrato "desconsiderou" o encaminhamento até então efetuado e emitiu nova Nota Técnica, em que afirmou que não ocorrera a utilização de BGS na confecção de sub-base e efetuou a glosa integral daquele valor (peça 15, pp. 754-756) .
89.	Embora a questão tenha sido resolvida e não tenha gerado prejuízos - pois o pagamento não havia sido efetuado -, é certo que se faz necessário que a Codevasf ajuste seus mecanismos de fiscalização, de forma a coibir a emissão de pareceres, notas técnicas e laudos técnicos que contenham falsas informações e indiquem o pagamento de serviços não realizados. Tal providência se faz ainda mais relevante ante a preocupação externada pela SeinfraCom de que os serviços contratualmente previstos tenham sido superdimensionados, conforme apontado no item 86 deste voto.
90.	De todo modo, as informações constantes dos autos sugerem a existência de melhoria nesses procedimentos de fiscalização, uma vez que que a Nota Técnica 005/2022, de 24/2/2022, que se refere à planilha da 5ª medição, indicou a necessidade de exclusão do insumo "brita" de algumas composições de preços relacionadas à execução da base, ante a constatação da existência de diversos trechos de vias sem sua utilização, e de ajustes nos valores de DMT a ela associados.
- VI -
91.	Por último, mas de extrema importância, considero que a aprovação, por este Tribunal, da modelagem instituída pela Codevasf para a realização de obras de pavimentação de vias por meio de Sistema de Registros de Preços, constituiu momento significativo e é necessário que não se perca de vista os fundamentos que levaram o Tribunal a aprovar aquela modelagem, traduzidos nos seguintes excertos, colhidos da sessão em que foi proferido o Acórdão 1213/2021-TCU-Plenário:
Relator: Ministro-Substituto Augusto Sherman Cavalcanti 
"17. A unidade técnica considera não ser possível utilizar o pregão e o SRP para a contratação de obras, tal como realizado pela Companhia. No entanto, observa-se que o procedimento de licitação no modo de disputa aberto guarda significativa semelhança com a sistemática do pregão, conforme se depreende da leitura dos arts. 51 a 62 da Lei 13.303/2016. Ademais, o art. 67 da Lei admite o uso do SRP nessa hipótese, ao tratar do catálogo eletrônico de padronização de compras, serviços e obras. A propósito, esses aspectos foram originalmente ressaltados no voto que fundamentou o Acórdão 3143/2020-TCU-Plenário  (relator Ministro Benjamin Zymler) quando do exame de licitação semelhante às aqui tratadas, licitação essa também promovida pela Codevasf, in verbis:
'70. (...) No entanto, é de se reconhecer que há uma zona cinzenta entre os conceitos de "obra" e "serviço de engenharia", precipuamente nos objetos licitados com amparo na Lei das Estatais, legislação que não se ocupou em diferenciar "obra" e de "serviço de engenharia". Na verdade, a leitura combinada dos arts. 43 e 44 da Lei 13.303/2016 parece sugerir que ambos os tipos de objeto seguem idêntico rito licitatório.
71. De qualquer forma, a sistemática de licitação da Lei das Estatais, quando adotado o modo de disputa aberto, segue o mesmo rito procedimental do pregão, tendo como características mais marcantes a prévia fase de lances, a exigência dos documentos de habilitação apenas do licitante provisoriamente classificado em primeiro lugar e a fase recursal única. Assim, creio que a opção entre o uso do pregão ou do rito geral da Lei das Estatais para a contratação de obras e serviços de engenharia não é de grande importância prática.
72. (...) 
73. O uso do Sistema de Registro de Preços na Lei das Estatais, diferentemente do instituto no âmbito da Lei 8.666/1993, não se aplica exclusivamente para a contratação de bens ou serviços, inexistindo expressa vedação legal ao seu uso para obras.'
18. Portanto, a utilização do pregão e do SRP para viabilizar as contratações em tela não se encontra desprovida de fundamentação legal. Nesse contexto, torna-se desnecessário discutir se o objeto das licitações se constitui em obras ou em serviços de engenharia.
 (...) 
23. Na abordagem adotada pela Codevasf, inverte-se a lógica clássica, ou seja, a indicação da via apta a receber a intervenção é feita posteriormente à contratação do conjunto de serviços que devem ser executados em cada etapa da obra. Para viabilizar esse mecanismo, licita-se um projeto padrão, contendo termo de referência, projeto básico simplificado, especificações técnicas e planilha orçamentária, com composições e preços unitários extraídos do Sicro, do Sinapi e do banco de dados da própria estatal, entre outros artefatos (vide peças 168/196) . Em seguida, havendo a indicação da via a ser pavimentada, são feitos os ajustes necessários às particularidades de cada local. Sob essa perspectiva, não há indefinição do objeto licitado, porque este se constitui no projeto padrão. Também não haverá indefinição do objeto a ser executado, uma vez que deverá constar do contrato assinado a partir da ata de registro de preços, inclusive com projeto executivo, segundo as informações da Codevasf.
24. Essa abordagem afigura-se vantajosa em face de incertezas orçamentárias, pois a realização dos procedimentos de contratação com antecedência permite a execução das ações tão logo sejam disponibilizados os recursos correspondentes."
Declaração de Voto: Ministro Benjamin Zymler 
"Também deve ser sopesado a alegação da Codevasf de que a utilização do SRP seria uma alternativa mais vantajosa em relação à celebração de convênios com municípios beneficiários. É forçoso reconhecer que as obras públicas executadas por meio de convênios ou instrumentos congêneres não têm gerado resultados satisfatórios, conforme atestam inúmeros julgados desta Corte de Contas, tal como o Acórdão 2004/2020-TCU-Plenário, de minha relatoria..."
92.	É certo que o Tribunal, ao aprovar tal modelagem, externou sua preocupação relativamente à criação de pontos de controle suficientes para mitigar os riscos então apontados. E não há qualquer dúvida de que diversos pontos de controle já foram implementados. Creio, no entanto, ser necessário um certo tempo para que os controles demandados pelo Tribunal - e mesmo aqueles já implementados pela Codevasf - sejam mais bem desenvolvidos e incorporados à cultura organizacional daquela empresa pública, e a partir daí testados e aperfeiçoados, como é comum em qualquer processo de inovação.
93.	Da mesma forma, é necessário cautela para que este Tribunal não enxergue e avalie os novos procedimentos com as mesmas lentes e réguas até aqui utilizadas, sob o risco de se jogar por terra toda a nova sistemática de contratação apresentada pela Codevasf. É fazer com que a fiscalização se constitua em um instrumento que auxilie no aprimoramento contínuo em prol da gestão pública, e não que defenda o continuísmo de práticas que reconhecidamente não vinham funcionando a contento.
- VII -
94.	De tudo o quanto foi exposto, considero que existem falhas associadas ao Contrato 0.187.00/2020, mas percebo que sua execução tem buscado, na medida do possível, incorporar os procedimentos supervenientes que vêm sendo aprovados pela Codevasf, advindos da modelagem autorizada por este Tribunal por meio do Acórdão 1213/2021-TCU-Plenário, com os acréscimos trazidos pelo Acórdão 1170/2022-TCU-Plenário.
95.	Em tempo, registro que os elementos constantes dos autos demonstram que a execução financeira do contrato, até a 5ª medição (última constante dos autos) , era de apenas 3,81% (peça 19, p. 8) , com frentes de trabalho na Ilha de Santana e no Bairro Goiabal, respectivamente nos municípios de Santana e Macapá. As informações prestadas pela Codevasf eram de que se encontrava em análise o projeto executivo das ruas do município de Tartarugalzinho e estavam sendo realizados levantamentos em outros municípios. Esclareço, nesse ponto, que o documento de peça 24 traz a relação de beneficiários da emenda parlamentar para pavimentação de vias rurais e urbanas de que tratam estes autos, totalizando 11 municípios.
96.	Pelo que aqui se discutiu, não vejo óbices ao prosseguimento da execução contratual, fazendo-se necessários ajustes pontuais que serão objeto de determinação à Codevasf.
	Ante todo o exposto, voto no sentido de que o colegiado adote a deliberação que ora lhe submeto.
TCU, Sala das Sessões, em 
JORGE OLIVEIRA 
Relator